---
title: ""
author: "Piotr Kaptur"
date: "`r Sys.Date()`"
output: 
  pdf_document:
    number_sections: true
    latex_engine: xelatex
lang: pl-PL
---

```{r setup, include=FALSE}
#dev = "cairo_pdf" -polskie nzaki
knitr::opts_chunk$set(echo = FALSE, warning = FALSE, message = FALSE, dev = "cairo_pdf")
library(ggplot2)
library(tidyr)
library(dplyr)

pwr_colors <- c("setosa" = "#9B5DE5", "versicolor" = "#F15BB5", "virginica" = "#00BBF9")
```

# Analizowane dane i struktura zbioru

W analizie wykorzystano klasyczny zbiór danych `iris`, składający się z $n=150$ obserwacji opisujących trzy gatunki irysów (*setosa*, *versicolor* oraz *virginica*). Każdy kwiatek scharakteryzowano za pomocą czterech ciągłych cech morfologicznych: długości i szerokości działki kielicha (*Sepal*) oraz długości i szerokości płatka (*Petal*), co daje $p=4$ zmienne objaśniające $\mathbf{X} = (PL, PW, SL, SW)$.

Poniższy wykres prezentuje idealnie zrównoważoną strukturę liczebnościową analizowanych klas w zbiorze danych (po 50 obiektów dla każdego gatunku).

```{r class_vis, fig.width=6, fig.height=3.8, fig.cap="Rozkład liczebności poszczególnych gatunków irysów w analizowanym zbiorze danych."}
ggplot(iris, aes(x = Species, fill = Species)) +
  geom_bar(color = "white", alpha = 0.85, width = 0.6) +
  geom_text(stat = "count", aes(label = ..count..), vjust = -0.5, fontface = "bold", size = 4) +
  scale_fill_manual(values = pwr_colors) +
  scale_x_discrete(
    labels = c("setosa" = "Setosa", "versicolor" = "Versicolor", "virginica" = "Virginica")
  ) +
  scale_y_continuous(expand = expansion(mult = c(0, 0.12))) +
  labs(
    title = "Liczebność gatunków w zbiorze iris",
    x = "Gatunek (klasa)",
    y = "Liczba obserwacji"
  ) +
  theme_minimal(base_size = 11) +
  theme(
    plot.title = element_text(face = "bold", hjust = 0.5),
    legend.position = "none",
    panel.grid.major.x = element_blank()
  )
```

# Podział danych na zbiór uczący i testowy

W celu przeprowadzenia rzetelnej oceny zdolności predykcyjnych modeli, dane podzielono losowo na zbiór uczący (zawierający 2/3 ogółu danych, tj. 100 obserwacji) oraz zbiór testowy (zawierający 1/3 danych, tj. 50 obserwacji). Ustalone ziarno losowości (`set.seed(67)`) zapewnia pełną powtarzalność eksperymentu przy ponownym renderowaniu dokumentu.

```{r data_split}
set.seed(67)
n <- nrow(iris)
train_indices <- sample(1:n, size = floor(2/3 * n))

train_data <- iris[train_indices, ]
test_data  <- iris[-train_indices, ]

cat("Podsumowanie podziału próby:\n")
cat(" - Liczba obserwacji w zbiorze uczącym:", nrow(train_data), "\n")
cat(" - Liczba obserwacji w zbiorze testowym:", nrow(test_data), "\n")
```

# Model wektorowej regresji liniowej i analiza prognoz

Klasyfikacja wieloklasowa ($K=3$) przy użyciu regresji liniowej wymaga zastosowania macierzy zmiennych binarnych. Każda kolumna tej macierzy reprezentuje jedną klasę, przyjmując wartość 1, jeśli obiekt do niej należy, i 0 w przeciwnym wypadku. Następnie dopasowywany jest wielowymiarowy model liniowy, którego ciągłe prognozy interpretuje się jako szacowane prawdopodobieństwa przynależności.

Końcowa decyzja klasyfikatora polega na przypisaniu obiektu do klasy o najwyższej wartości prognozy (*argmax*). 

```{r linear_estimation_hidden}
X <- as.matrix(cbind(1, iris[, 1:4]))
Y_ind <- matrix(0, nrow = n, ncol = 3)
colnames(Y_ind) <- c("setosa", "versicolor", "virginica")
Y_ind[as.numeric(iris$Species) == 1, 1] <- 1
Y_ind[as.numeric(iris$Species) == 2, 2] <- 1
Y_ind[as.numeric(iris$Species) == 3, 3] <- 1

B_hat <- solve(t(X) %*% X) %*% t(X) %*% Y_ind

Y_hat <- X %*% B_hat
colnames(Y_hat) <- c("setosa", "versicolor", "virginica")
```

```{r linear_predictions_plot, fig.width=7.5, fig.height=4.5, fig.cap="Wartości prognozowane otrzymane z modelu klasycznej regresji liniowej dla wszystkich obserwacji ze zbioru danych."}
df_preds <- data.frame(ID = 1:n, as.data.frame(Y_hat)) %>%
  pivot_longer(
    cols      = c(setosa, versicolor, virginica),
    names_to  = "Klasa_Prognozy",
    values_to = "Wartosc"
  ) %>%
  mutate(
    Klasa_Prognozy = factor(Klasa_Prognozy,
                            levels = c("setosa", "versicolor", "virginica"),
                            labels = c("Iris setosa", "Iris versicolor", "Iris virginica"))
  )

ggplot(df_preds, aes(x = ID, y = Wartosc, color = Klasa_Prognozy)) +
  geom_hline(yintercept = 0, color = "gray70", linewidth = 0.4, linetype = "dotted") +
  geom_hline(yintercept = 1, color = "gray70", linewidth = 0.4, linetype = "dotted") +
  geom_point(alpha = 0.65, size = 1.2) +
  geom_vline(xintercept = c(50.5, 100.5), linetype = "dashed",
             color = "gray40", linewidth = 0.6) +
  annotate("text", x = 25,   y = 1.55, label = "setosa",     size = 3, color = "gray35", fontface = "italic") +
  annotate("text", x = 75.5, y = 1.55, label = "versicolor", size = 3, color = "gray35", fontface = "italic") +
  annotate("text", x = 125,  y = 1.55, label = "virginica",  size = 3, color = "gray35", fontface = "italic") +
  scale_color_manual(
    values = c("Iris setosa"     = "#9B5DE5",
               "Iris versicolor" = "#F15BB5",
               "Iris virginica"  = "#00BBF9")
  ) +
  scale_y_continuous(breaks = seq(-0.4, 1.6, by = 0.4)) +
  labs(
    title = "Prognozy modelu regresji liniowej",
    x = "Identyfikator obserwacji (ID)",
    y = "Wartość prognozy",
    color = "Profil klasy"
  ) +
  theme_minimal(base_size = 11) +
  theme(
    plot.title = element_text(face = "bold", hjust = 0.5),
    legend.position = "bottom"
  ) +
  ylim(-0.4, 1.65)
```

```{r fit_linear_model}
Y_train <- model.matrix(~ Species - 1, data = train_data)
colnames(Y_train) <- c("setosa", "versicolor", "virginica")
model_lin <- lm(Y_train ~ Sepal.Length + Sepal.Width + Petal.Length + Petal.Width,
                data = train_data)

predict_class <- function(model, newdata) {
  preds   <- predict(model, newdata = newdata)
  classes <- colnames(preds)[max.col(preds)]
  return(factor(classes, levels = c("setosa", "versicolor", "virginica")))
}

pred_train_lin <- predict_class(model_lin, train_data)
pred_test_lin  <- predict_class(model_lin, test_data)

conf_train_lin <- table(Rzeczywiste = train_data$Species, Prognozowane = pred_train_lin)
conf_test_lin  <- table(Rzeczywiste = test_data$Species,  Prognozowane = pred_test_lin)

err_train_lin <- 1 - sum(diag(conf_train_lin)) / sum(conf_train_lin)
err_test_lin  <- 1 - sum(diag(conf_test_lin))  / sum(conf_test_lin)
```

# Ocena jakości klasyfikatora liniowego i efekt maskowania

Wyznaczone macierze pomyłek pozwalają precyzyjnie ocenić jakość predykcji klasyfikatora na danych uczących i testowych:

```{r print_matrices_lin}
cat("Macierz pomyłek – zbiór uczący (Model liniowy):\n")
print(conf_train_lin)
cat("\nBłąd klasyfikacji (zbiór uczący): ", sprintf("%.2f%%", err_train_lin * 100), "\n")
cat("\nMacierz pomyłek – zbiór testowy (Model liniowy):\n")
print(conf_test_lin)
cat("\nBłąd klasyfikacji (zbiór testowy):", sprintf("%.2f%%", err_test_lin * 100), "\n")
```

**Zjawisko maskowania klas:**
Zgodnie z teorią, klasyczny model liniowy oparty na wskaźnikach klas wykazuje tendencję do tzw. *maskowania klas*. Sytuacja ta zachodzi najczęściej w przypadku $K \ge 3$ klas, gdy jedna z nich (tutaj środkowa klasa *versicolor*) znajduje się w przestrzeni pomiędzy pozostałymi dwoma. Liniowa płaszczyzna regresji dopasowywana pod wpływem skrajnych klas potrafi całkowicie zasłonić klasę środkową. Przejawia się to w strukturze błędów – to właśnie klasa *versicolor* jest najczęściej błędnie przypisywana do sąsiednich gatunków.

# Klasyfikacja w rozszerzonej przestrzeni cech (Model wielomianowy)

Aby wyeliminować ograniczenia klasycznej regresji i pozwolić na elastyczne modelowanie nieliniowych granic decyzyjnych, rozszerzono przestrzeń cech wejściowych. Do modelu wprowadzono składniki wielomianowe drugiego stopnia, czyli kwadraty oryginalnych zmiennych ($PL^2, PW^2, SL^2, SW^2$) oraz ich wzajemne interakcje dwuczynnikowe ($PL \cdot PW$, $PL \cdot SW$, $PL \cdot SL$, $PW \cdot SL$, $PW \cdot SW$, $SL \cdot SW$).

```{r poly_model_fit}
formula_poly <- Y_train ~ (Sepal.Length + Sepal.Width + Petal.Length + Petal.Width)^2 +
  I(Sepal.Length^2) + I(Sepal.Width^2) + I(Petal.Length^2) + I(Petal.Width^2)

model_poly <- lm(formula_poly, data = train_data)

pred_train_poly <- predict_class(model_poly, train_data)
pred_test_poly  <- predict_class(model_poly, test_data)

conf_train_poly <- table(Rzeczywiste = train_data$Species, Prognozowane = pred_train_poly)
conf_test_poly  <- table(Rzeczywiste = test_data$Species,  Prognozowane = pred_test_poly)

err_train_poly <- 1 - sum(diag(conf_train_poly)) / sum(conf_train_poly)
err_test_poly  <- 1 - sum(diag(conf_test_poly))  / sum(conf_test_poly)
```

Nowo wyznaczone macierze pomyłek prezentują się następująco:

```{r print_matrices_poly}
cat("Macierz pomyłek – zbiór uczący (Przestrzeń wielomianowa):\n")
print(conf_train_poly)
cat("\nBłąd klasyfikacji (zbiór uczący): ", sprintf("%.2f%%", err_train_poly * 100), "\n")
cat("\nMacierz pomyłek – zbiór testowy (Przestrzeń wielomianowa):\n")
print(conf_test_poly)
cat("\nBłąd klasyfikacji (zbiór testowy):", sprintf("%.2f%%", err_test_poly * 100), "\n")
```

Poniższy wykres umożliwia bezpośrednie porównanie wartości prognoz uzyskanych z modelu wielomianowego z modelem klasycznym.

```{r poly_predictions_plot, fig.width=7.5, fig.height=4.5, fig.cap="Wartości prognozowane otrzymane z modelu regresji zbudowanego w rozszerzonej, wielomianowej przestrzeni cech dla obserwacji ze zbioru iris."}
Y_ind_full <- model.matrix(~ Species - 1, data = iris)
colnames(Y_ind_full) <- c("setosa", "versicolor", "virginica")

formula_poly_full <- Y_ind_full ~ (Sepal.Length + Sepal.Width + Petal.Length + Petal.Width)^2 +
  I(Sepal.Length^2) + I(Sepal.Width^2) + I(Petal.Length^2) + I(Petal.Width^2)

model_poly_full <- lm(formula_poly_full, data = iris)
Y_hat_poly <- predict(model_poly_full, newdata = iris)
colnames(Y_hat_poly) <- c("setosa", "versicolor", "virginica")

df_preds_poly <- data.frame(ID = 1:n, as.data.frame(Y_hat_poly)) %>%
  pivot_longer(
    cols      = c(setosa, versicolor, virginica),
    names_to  = "Klasa_Prognozy",
    values_to = "Wartosc"
  ) %>%
  mutate(
    Klasa_Prognozy = factor(Klasa_Prognozy,
                            levels = c("setosa", "versicolor", "virginica"),
                            labels = c("Iris setosa", "Iris versicolor", "Iris virginica"))
  )

ggplot(df_preds_poly, aes(x = ID, y = Wartosc, color = Klasa_Prognozy)) +
  geom_hline(yintercept = 0, color = "gray70", linewidth = 0.4, linetype = "dotted") +
  geom_hline(yintercept = 1, color = "gray70", linewidth = 0.4, linetype = "dotted") +
  geom_point(alpha = 0.65, size = 1.2) +
  geom_vline(xintercept = c(50.5, 100.5), linetype = "dashed",
             color = "gray40", linewidth = 0.6) +
  annotate("text", x = 25,   y = 1.55, label = "setosa",     size = 3, color = "gray35", fontface = "italic") +
  annotate("text", x = 75.5, y = 1.55, label = "versicolor", size = 3, color = "gray35", fontface = "italic") +
  annotate("text", x = 125,  y = 1.55, label = "virginica",  size = 3, color = "gray35", fontface = "italic") +
  scale_color_manual(
    values = c("Iris setosa"     = "#9B5DE5",
               "Iris versicolor" = "#F15BB5",
               "Iris virginica"  = "#00BBF9")
  ) +
  scale_y_continuous(breaks = seq(-0.4, 1.6, by = 0.4)) +
  labs(
    title = "Prognozy modelu regresji wielomianowej",
    x = "Identyfikator obserwacji (ID)",
    y = "Wartość prognozy",
    color = "Profil klasy"
  ) +
  theme_minimal(base_size = 11) +
  theme(
    plot.title = element_text(face = "bold", hjust = 0.5),
    legend.position = "bottom"
  ) +
  ylim(-0.4, 1.65)
```

## Podsumowanie i wnioski końcowe

Zbiorcze zestawienie wskaźników błędów klasyfikacji dla obu rozważanych wariantów modeli przedstawia poniższa tabela:

| Wariant klasyfikatora | Błąd na zbiorze uczącym | Błąd na zbiorze testowym |
|:---|:---:|:---:|
| Klasyczna regresja liniowa | `r sprintf("%.2f%%", err_train_lin * 100)` | `r sprintf("%.2f%%", err_test_lin * 100)` |
| Regresja wielomianowa (stopień 2) | `r sprintf("%.2f%%", err_train_poly * 100)` | `r sprintf("%.2f%%", err_test_poly * 100)` |

**Wnioski:**
Wzbogacenie przestrzeni predyktorów o transformacje nieliniowe (kwadraty oraz interakcje cech) okazało się znakomitym rozwiązaniem problemu maskowania klas. Dzięki nieliniowemu rozszerzeniu matematyczna struktura modelu regresji zyskała elastyczność niezbędną do wytyczenia zaokrąglonych, skutecznych granic rozdzielających klasy. Przełożyło się to bezpośrednio na poprawę zdolności generalizacji klasyfikatora i znaczny spadek błędu klasyfikacji zarówno na zbiorze uczącym, jak i na niezależnej próbie testowej.