---
title: "Sprawozdanie z listy 1"
subtitle: "Eksploracja danych"
author: "Piotr Katur, Wojciech Kowal"
date: "`r Sys.Date()`"
output: 
  pdf_document:
    toc: true
    fig_caption: yes
    number_sections: true
header-includes:
   - \usepackage[OT4]{polski}
   - \usepackage[utf8]{inputenc}
   - \usepackage{graphicx}
   - \usepackage{float}
fontsize: 12pt 
---

```{r setup, include=FALSE}
knitr::opts_chunk$set(echo = TRUE)
knitr::opts_chunk$set(warning = FALSE, message = FALSE) 
knitr::opts_chunk$set(fig.pos = "H", out.extra = "", fig.align = "center")
```

# Krótki opis zagadnienia

Celem poniższego sprawozdania jest eksploracja i analiza danych dotyczących klientów firmy telekomunikacyjnej (wykorzystano zbiór danych `WA_Fn-UseC_-Telco-Customer-Churn.csv`). W szczególności zbadane zostaną czynniki wpływające na rezygnację klientów z usług (zjawisko *Churn*). 

# Opis analiz

Analiza została przeprowadzona w środowisku R i podzielono ją na cztery główne etapy:

1. Przygotowanie i oczyszczenie zbioru danych.
2. Analiza opisowa poszczególnych zmiennych (wskaźniki sumaryczne i wizualizacje).
3. Analiza porównawcza z podziałem na grupy (lojalni klienci vs. klienci odchodzący).
4. Podsumowanie i wyciągnięcie wniosków biznesowych.

Do wykonania wizualizacji oraz odpowiedniego formatowania wykresów wykorzystano biblioteki `ggplot2` oraz `patchwork`.

# Etap 1. Przygotowanie danych. Podstawowe informacje o danych

## Wczytanie zbioru danych i weryfikacja typów zmiennych

```{r wczytanie_danych}
dane <- read.csv(file="WA_Fn-UseC_-Telco-Customer-Churn.csv", stringsAsFactors = TRUE)
```

## Struktura danych i czyszczenie

* **Jaki jest rozmiar danych?**
  Zbiór danych składa się z **7043 obserwacji** oraz **21 cech**.

* **Jakie są typy poszczególnych cech?**
  Większość cech w zbiorze to zmienne jakościowe (typ `factor`). Początkowo zidentyfikowano jedynie cztery zmienne wczytane jako ilościowe (liczbowe/numeryczne): `SeniorCitizen`, `tenure`, `MonthlyCharges` oraz `TotalCharges`.

* **Czy wszystkie cechy będą przydatne w analizie? (Identyfikatory)**
  Nie wszystkie. Pierwsza kolumna w zbiorze to `customerID`, która identyfikuje każdego klienta. Pełni ona rolę klucza głównego i nie niesie żadnych użytecznych informacji (nie ma wpływu na zachowanie klienta). W związku z tym została usunięta ze zbioru.
  
```{r usuniecie_id}
# Usunięcie cechy pełniącej rolę identyfikatora
dane$customerID <- NULL
```

* **Czy w danych występują brakujące obserwacje i jak są kodowane?**

Tak, w danych znalazły się braki, czyli wartości `NA`. Występują one wyłącznie w jednej kolumnie: `TotalCharges` (Całkowite opłaty) i dotyczą 11 obserwacji. Po sprawdzeniu tych rekordów okazało się, że są to nowi klienci, których staż w firmie (`tenure`) wynosi równe 0 miesięcy. Skoro nie zdążyli oni jeszcze opłacić żadnego rachunku, logicznym jest zastąpienie `NA` wartością `0`.

```{r imputacja_brakow}
# Zastąpienie wartości NA zerami dla najnowszych klientów
dane$TotalCharges[is.na(dane$TotalCharges)] <- 0
```

* **Czy w danych występują nietypowe wartości?**
  Występował jeden problem ze strukturą: zmienna `SeniorCitizen` została wczytana jako liczbowa (przyjmując wartości 0 i 1). W istocie określa ona status seniora i jest cechą jakościową. W celu poprawy, zmieniono jej typ na `factor` i przypisano etykiety ("No", "Yes").

```{r korekta_typow}
# Zamiana SeniorCitizen na factor i nadanie etykiet
dane$SeniorCitizen <- as.factor(dane$SeniorCitizen)
levels(dane$SeniorCitizen) <- c("No", "Yes")
```
  
# Etap 2. Analiza opisowa – wskaźniki sumaryczne i wykresy

## Podstawowe wskaźniki sumaryczne

```{r statystyki_opisowe, echo=FALSE}
library(knitr)
tabela_stat <- data.frame(
  Zmienna = c("Staż (tenure)", "Miesięczne (MonthlyCharges)", "Całkowite (TotalCharges)"),
  Minimum = c(min(dane$tenure), min(dane$MonthlyCharges), min(dane$TotalCharges)),
  Mediana = c(median(dane$tenure), median(dane$MonthlyCharges), median(dane$TotalCharges)),
  Srednia = c(round(mean(dane$tenure), 2), round(mean(dane$MonthlyCharges), 2), round(mean(dane$TotalCharges), 2)),
  Maksimum = c(max(dane$tenure), max(dane$MonthlyCharges), max(dane$TotalCharges)),
  Odch_std = c(round(sd(dane$tenure), 2), round(sd(dane$MonthlyCharges), 2), round(sd(dane$TotalCharges), 2)),
  IQR = c(IQR(dane$tenure), IQR(dane$MonthlyCharges), IQR(dane$TotalCharges))
)

kable(tabela_stat, 
      caption = "Podstawowe wskaźniki sumaryczne dla zmiennych ilościowych",
      col.names = c("Zmienna", "Minimum", "Mediana", "Średnia", "Maksimum", "Odch. std.", "IQR"))
```

* **Tenure (staż klienta):** Klienci pozostają w firmie średnio 32.37 miesiąca, jednak mediana wynosi 29 miesięcy.
* **MonthlyCharges (opłaty miesięczne):** Średnia opłata to około 64.76, podczas gdy mediana wynosi 70.35. 
* **TotalCharges (całkowite opłaty):** Średnia to około 2279.7. Różnica między medianą (1394.5) a średnią wskazuje na asymetrię rozkładu.


## Rozkład poszczególnych cech i interpretacja

### Zmienne ilościowe

```{r wykresy_ilosciowe, echo=FALSE, fig.height=8, fig.width=12, out.width="100%", fig.cap="Zestawienie rozkładów dla zmiennych ilościowych."}
library(ggplot2)
library(patchwork)

# Wykres 1
p1 <- ggplot(dane, aes(x = MonthlyCharges)) +
  geom_histogram(fill = "steelblue", color = "white", bins = 30) +
  labs(title = "Histogram miesięcznych opłat", x = "Miesięczne opłaty", y = "Liczba klientów") +
  theme_minimal()

# Wykres 2
p2 <- ggplot(dane, aes(x = tenure)) +
  geom_histogram(fill = "steelblue", color = "white", bins = 35) +
  labs(title = "Histogram stażu klienta", x = "Ilość miesięcy", y = "Liczba klientów") +
  theme_minimal()

# Wykres 3
p3 <- ggplot(dane, aes(x = TotalCharges)) +
  geom_histogram(fill = "steelblue", color = "white", bins = 30) +
  labs(title = "Histogram całkowitych opłat", x = "Wysokość opłat", y = "Liczba klientów") +
  theme_minimal()

# Wykres 4
p4 <- ggplot(dane, aes(y = TotalCharges)) +
  geom_boxplot(fill = "gray", color = "black") +
  labs(y = "Całkowite opłaty", title = "Wykres pudełkowy całkowitych opłat") +
  theme_minimal()

(p1 | p2) / (p3 | p4)
```

**Interpretacja rezultatów dla zmiennych ilościowych:**

* **Jaki jest zakres możliwych wartości?**
  Zmienna `tenure` przyjmuje wartości z przedziału [0, 72] miesięcy. Zmienna `MonthlyCharges` waha się w przedziale [18.25, 118.75], natomiast `TotalCharges` przyjmuje wartości od 0 do 8684.8.

* **Czy wszystkie zmienne mają rozkład symetryczny?**
Żadna z analizowanych zmiennych nie posiada rozkładu symetrycznego.
  * Rozkład całkowitych opłat (`TotalCharges`) jest prawoskośny – histogram pokazuje, że zdecydowana większość klientów wygenerowała mniejsze łączne kwoty, a bardzo wysokie sumy należą są rzadkością. 
  * Na rozkładzie stażu klienta (`tenure`) widać, że w firmie dominują dwie skrajne grupy: klienci nowi (najwyższy słupek w okolicach 0 miesięcy) oraz bardzo lojalni (prawy skraj wykresu, ok. 70-72 miesiące).
  * Rozkład opłat miesięcznych (`MonthlyCharges`) również jest asymetryczny, ze szczytem dla najniższych opłat (w okolicach wartości 20).

* **Które cechy charakteryzują się największą zmiennością?**
  Największą zmiennością charakteryzuje się zmienna `TotalCharges` (całkowite opłaty). Widać to na wykresie pudełkowym w prawym dolnym rogu – samo pudełko (reprezentujące środkowe 50% obserwacji) jest dość wysokie. Takie zróżnicowanie jest jednak naturalne, ponieważ opłaty rosną wraz ze stażem klienta.

### Zmienne jakościowe

```{r wykresy_jakosciowe, echo=FALSE, fig.height=8, fig.width=12, out.width="100%", fig.cap="Zestawienie rozkładów dla kluczowych zmiennych jakościowych."}
# Wykres 1: Churn
p1 <- ggplot(dane, aes(x = Churn, fill = Churn)) +
  geom_bar(color = "black") +
  geom_text(stat = "count", aes(label = after_stat(count)), vjust = -0.5, size = 4) + scale_y_continuous(expand = expansion(mult = c(0, 0.1))) +
  labs(title = "Klienci według pozostania przy firmie", x = "Pozostanie przy firmie", y = "Ilość klientów") +
  theme_classic()

# Wykres 2: Contract
p2 <- ggplot(dane, aes(x = Contract, fill = Contract)) +
  geom_bar(color = "black") +
  geom_text(stat = "count", aes(label = after_stat(count)), vjust = -0.5, size = 4) + scale_y_continuous(expand = expansion(mult = c(0, 0.1))) +
  labs(title = "Klienci według długości umowy", x = "Rodzaj umowy", y = "Ilość klientów") +
  theme_classic()

# Wykres 3: InternetService
p3 <- ggplot(dane, aes(x = InternetService, fill = InternetService)) +
  geom_bar(color = "black") +
  geom_text(stat = "count", aes(label = after_stat(count)), vjust = -0.5, size = 4) + scale_y_continuous(expand = expansion(mult = c(0, 0.1))) +
  labs(title = "Klienci według usługi internetowej", x = "Usługa internetowa", y = "Ilość klientów") +
  theme_classic()

# Wykres 4: PaymentMethod
p4 <- ggplot(dane, aes(x = PaymentMethod, fill = PaymentMethod)) +
  geom_bar(color = "black") +
  geom_text(stat = "count", aes(label = after_stat(count)), vjust = -0.5, size = 4) + scale_y_continuous(expand = expansion(mult = c(0, 0.1))) +
  labs(title = "Klienci według metody płatności", x = "Metoda płatności", y = "Ilość klientów") +
  theme_classic() +
  theme(axis.text.x = element_text(angle = 15, hjust = 1)) 

(p1 | p2) / (p3 | p4)
```

**Interpretacja rezultatów dla zmiennych jakościowych:**

* **Jaki jest zakres możliwych wartości?**
  Zmienne kategoryczne przyjmują zazwyczaj 2 wartości (np. "Yes"/"No" dla Churn lub usług dodatkowych) lub od 3 do 4 wartości w przypadku cech bardziej złożonych (np. 3 rodzaje dla `Contract` i `InternetService`, 4 dla `PaymentMethod`).

* **Co można powiedzieć o częstości przyjmowania poszczególnych kategorii?**
  Większość klientów (5174, co stanowi ~73%) pozostaje w firmie, a rezygnuje około 27% (1869). 
  W przypadku rodzaju umów (`Contract`), najczęstszą formą jest umowa odnawiana co miesiąc ("Month-to-month").
  Z wykresu usług internetowych wynika, że najpopularniejszym łączem jest światłowód (Fiber optic), przeważa on nad DSL. 
  Wśród metod płatności dominuje "Electronic check".

## Analiza zależności pomiędzy zmiennymi ciągłymi

```{r wykresy_rozrzutu, echo=FALSE, fig.height=4, fig.width=10, out.width="100%", fig.cap="Wykresy rozrzutu dla zmiennych ciągłych wraz z dopasowaną prostą regresji."}
p_rozrzut1 <- ggplot(dane, aes(x=tenure, y=TotalCharges)) +
  geom_point(color = "steelblue", alpha = 0.5) +
  geom_smooth(method = "lm", se = FALSE, size = 1.5, color ="firebrick") +
  labs(title = "Staż klienta a Całkowite opłaty", x = "Staż klienta", y = "Całkowite opłaty") +
  theme_classic()

p_rozrzut2 <- ggplot(dane, aes(x=MonthlyCharges, y=TotalCharges)) +
  geom_point(color = "green2", alpha = 0.5) +
  geom_smooth(method = "lm", se = FALSE, size = 1.5, color ="black") +
  labs(title = "Miesięczne opłaty a Całkowite opłaty", x = "Miesięczne opłaty", y = "Całkowite opłaty") +
  theme_classic()

p_rozrzut1 | p_rozrzut2
```

**Interpretacja zależności:**
Na pierwszym wykresie widać wyraźną zależność liniową między stażem klienta a całkowitymi opłatami – im dłużej klient korzysta z usług, tym wyższa jest suma opłaconych przez niego rachunków. Podobnie, wyższe opłaty miesięczne korelują z szybszym przyrostem całkowitych opłat.

# Etap 3. Analiza opisowa z podziałem na grupy

## Wskaźniki opisowe i wykresy z podziałem na grupy (Churn)

W dalszej analizie, zbiór danych podzielono na dwie podgrupy:

* **Grupa 1 (Churn == 'Yes'):** Klienci, którzy zrezygnowali z usług (odeszli).
* **Grupa 2 (Churn == 'No'):** Klienci kontynuujący współpracę.

### Zmienne ilościowe - wykresy pudełkowe

```{r wykresy_box_churn, echo=FALSE, fig.height=4, fig.width=10, out.width="100%", fig.cap="Wykresy pudełkowe zmiennych ilościowych w podziale na grupy (Churn)."}
b1 <- ggplot(dane, aes(x= Churn, y = tenure, fill=Churn)) +
  geom_boxplot(color = "black") +
  scale_fill_manual(values = c("No" = "mediumblue", "Yes" = "firebrick2")) +
  labs(y= "Liczba miesięcy", title= "Staż klienta") +
  theme_minimal() + theme(legend.position = "none")

b2 <- ggplot(dane, aes(x=Churn, y = MonthlyCharges, fill=Churn)) +
  geom_boxplot(color = "black") +
  scale_fill_manual(values = c("No" = "mediumblue", "Yes" = "firebrick2")) +
  labs(y= "Miesięczne opłaty", title= "Opłaty miesięczne") +
  theme_minimal() + theme(legend.position = "none")

b3 <- ggplot(dane, aes(x=Churn, y = TotalCharges, fill=Churn)) +
  geom_boxplot(color = "black") +
  scale_fill_manual(values = c("No" = "mediumblue", "Yes" = "firebrick2")) +
  labs(y= "Całkowite opłaty", title= "Opłaty całkowite") +
  theme_minimal() + theme(legend.position = "none")

b1 | b2 | b3
```

### Zmienne jakościowe - kluczowe wykresy kolumnowe

```{r wykresy_bar_churn, echo=FALSE, fig.height=8, fig.width=12, out.width="100%", fig.cap="Zestawienie wybranych zmiennych jakościowych w podziale na Churn."}
# Typ umowy (Contract)
p1 <- ggplot(dane, aes(x = Contract, fill = Churn)) +
  geom_bar(position = "dodge", color = "black") +
  scale_fill_manual(values = c("No" = "cornflowerblue", "Yes" = "coral")) +
  geom_text(stat = "count", aes(label = after_stat(count)), position = position_dodge(width = 0.9), vjust = -0.5, size = 4) + scale_y_continuous(expand = expansion(mult = c(0, 0.1))) +
  labs(title = "Rodzaj umowy a rezygnacja", x = "Długość umowy", y = "Liczba klientów") +
  theme_classic()

# Usługa internetowa (InternetService)
p2 <- ggplot(dane, aes(x = InternetService, fill = Churn)) +
  geom_bar(position = "dodge", color = "black") +
  scale_fill_manual(values = c("No" = "cornflowerblue", "Yes" = "coral")) +
  geom_text(stat = "count", aes(label = after_stat(count)), position = position_dodge(width = 0.9), vjust = -0.5, size = 4) + scale_y_continuous(expand = expansion(mult = c(0, 0.1))) +
  labs(title = "Usługa internetowa a rezygnacja", x = "Rodzaj internetu", y = "Liczba klientów") +
  theme_classic()

# Wsparcie techniczne (TechSupport)
p3 <- ggplot(dane, aes(x = TechSupport, fill = Churn)) +
  geom_bar(position = "dodge", color = "black") +
  scale_fill_manual(values = c("No" = "cornflowerblue", "Yes" = "coral")) +
  geom_text(stat = "count", aes(label = after_stat(count)), position = position_dodge(width = 0.9), vjust = -0.5, size = 4) + scale_y_continuous(expand = expansion(mult = c(0, 0.1))) +
  labs(title = "Wsparcie techniczne a rezygnacja", x = "Brak wsparcia vs Posiadanie", y = "Liczba klientów") +
  theme_classic()

# Metoda płatności (PaymentMethod)
p4 <- ggplot(dane, aes(x = PaymentMethod, fill = Churn)) +
  geom_bar(position = "dodge", color = "black") +
  scale_fill_manual(values = c("No" = "cornflowerblue", "Yes" = "coral")) +
  geom_text(stat = "count", aes(label = after_stat(count)), position = position_dodge(width = 0.9), vjust = -0.5, size = 4) + scale_y_continuous(expand = expansion(mult = c(0, 0.1))) +
  labs(title = "Metoda płatności a rezygnacja", x = "Wybrana metoda płatności", y = "Liczba klientów") +
  theme_classic() +
  theme(axis.text.x = element_text(angle = 15, hjust = 1))

(p1 | p2) / (p3 | p4)
```

## Cechy najlepiej różnicujące klientów

**1. Zmienne ilościowe:**

* **Staż klienta (`tenure`):** Klienci rezygnujący (Churn = "Yes") mają bardzo mocno skupiony rozkład przy małych wartościach (mediana to zaledwie kilka miesięcy), co oznacza, że rezygnują bardzo szybko po podpisaniu umowy. Klienci lojalni to w dużej mierze osoby o długim stażu (mediana to kilkadziesiąt miesięcy).
* **Miesięczne opłaty (`MonthlyCharges`):** Klienci płacący więcej miesięcznie (mediana rzędu blisko 80) częściej rezygnują z usług w porównaniu do grupy pozostającej, gdzie rozkład opłat jest szerszy, a mediana niższa (ok. 65).

**2. Zmienne jakościowe:**

* **Rodzaj umowy (`Contract`):** Ogromna większość klientów, którzy zrezygnowali, posiadała umowę odnawianą co miesiąc ("Month-to-month"). Odsetek rezygnacji wśród klientów z umowami na rok lub dwa lata ("One year", "Two year") jest bardzo mały.
* **Typ internetu (`InternetService`):** Klienci posiadający światłowód ("Fiber optic") decydują się na odejście częściej niż użytkownicy łącza "DSL" lub osoby w ogóle niekorzystające z internetu.
* **Usługi wsparcia i bezpieczeństwa (`TechSupport`, `OnlineSecurity`):** Z wykresów wynika, że brak dodatkowego wsparcia technicznego jest powiązany z wyższym wskaźnikiem rezygnacji.
* **Metoda płatności (`PaymentMethod`):** Klienci opłacający rachunki za pomocą elektronicznego czeku ("Electronic check") rezygnują drastycznie częściej niż osoby korzystające z innych metod, np. kart kredytowych czy przelewów bankowych.

# Etap 4. Podsumowanie – wnioski z przeprowadzonej analizy

## Krótkie podsumowanie wyników z etapów 1–3

W trakcie analizy przeszliśmy przez trzy główne kroki:

1. **Etap 1 (Przygotowanie danych):** Zbiór danych był całkiem uporządkowany. Wymagał jedynie drobnych poprawek, takich jak usunięcie niepotrzebnego ID klienta oraz wstawienie zer w opłatach u zupełnie nowych klientów.
2. **Etap 2 (Analiza opisowa):** Wykresy pokazały nam ogólny obraz sytuacji. Zauważyliśmy m.in., że większość klientów (około 73%) zostaje w firmie, a 27% decyduje się na odejście.
3. **Etap 3 (Analiza opisowa z podziałem na grupy):** Dzieląc klientów na tych, którzy odeszli i tych, którzy zostali, odkryliśmy, że rezygnacja z usług nie jest przypadkowa. Bardzo mocno zależy ona od takich rzeczy jak rodzaj umowy czy staż klienta.

## Profil typowego klienta firmy

Na podstawie danych dowiedzieliśmy następujących faktór o klientach:

* **Kim są?** Klienci dzielą się mniej więcej po równo na kobiety i mężczyzn. Większość z nich nie ma nikogo na utrzymaniu i nie zalicza się do grupy seniorów.
* **Czego używają?** Prawie wszyscy mają telefon, a w przypadku internetu najchętniej wybierają światłowód. Dodatkowe usługi, jak telewizja czy filmy na żądanie, interesują około połowę z nich.
* **Jakie mają umowy?** Klienci bardzo cenią sobie elastyczność – zdecydowanie najczęściej wybierają umowę odnawianą z miesiąca na miesiąc i płacą za pomocą elektronicznego czeku.

## Przyczyny odchodzenia (Churn) i co firma może z tym zrobić

### Dlaczego klienci odchodzą?
Analiza wykazała, że klienci, którzy rezygnują z usług firmy, mają wspólne cechy:

1. **Odchodzą bardzo szybko:** Najwięcej rezygnacji pojawia się w pierwszych miesiącach po podpisaniu umowy.
2. **Mają krótkie umowy:** Odchodzą głównie osoby z umowami "z miesiąca na miesiąc", ponieważ mogą to zrobić w każdej chwili bez konsekwencji.
3. **Mają światłowód:** O dziwo, klienci korzystający ze światłowodu rezygnują częściej niż reszta. Może to oznaczać, że usługa ta jest za droga albo sprawia problemy techniczne.
4. **Nie mają wsparcia technicznego:** Osoby, które nie wykupiły dodatkowego wsparcia technicznego, częściej rezygnują z usług.

### Co firma powinna zrobić?
Aby zatrzymać klientów, firma mogłaby wprowadzić kilka zmian:

1. **Zachęcać do dłuższych umów:** Skoro umowy miesięczne to główny powód ucieczek, warto kusić klientów zniżkami za podpisanie umowy na rok lub dwa lata.
2. **Zaopiekować się nowymi klientami:** Skoro klienci odchodzą na samym początku, firma powinna w pierwszych miesiącach częściej sprawdzać, czy wszystko u nich działa i czy są zadowoleni.
3. **Sprawdzić światłowody:** Należy sprawdzić, dlaczego ta usługa traci klientów – być może trzeba poprawić jej jakość lub obniżyć cenę.