---
title: "Sprawozdanie lista 2"
author: "Piotr Kaptur, Wojciech Kowal"
date: "`r Sys.Date()`"
lang: pl
fontsize: 12pt
output:
  pdf_document:
    toc: true
    number_sections: true
    extra_dependencies: ["float"]
  html_document:
    theme: flatly
    toc: true
    toc_float: true
    number_sections: true
---
```{r setup, include=FALSE}
knitr::opts_chunk$set(echo = FALSE, warning = FALSE, message = FALSE, 
                      fig.width = 9, fig.height = 6, 
                      fig.pos = "H", out.extra = "")
library(ggplot2)
library(dplyr)
library(tidyr)
library(arules)
library(gridExtra)
library(knitr)
library(titanic)
library(cluster)
library(MASS)

theme_set(theme_bw(base_size = 12) +
  theme(plot.title = element_blank(),
        plot.subtitle = element_text(size = 10, colour = "grey40"),
        legend.position = "bottom"))

PALETTE <- c("setosa" = "#4A148C", "versicolor" = "#2196F3", "virginica" = "#D81B60")
PALETTE_IRIS <- c("setosa" = "#4A148C", "versicolor" = "#2196F3", "virginica" = "#D81B60")
```

# Zadanie 1 - Dyskretyzacja cech ciągłych
## Opis danych 

W poniższej analizie wykorzystano zbiór danych `iris` (dostępny w podstawowym pakiecie `datasets` środowiska R). Zbiór ten zawiera wyniki pomiarów uzyskanych dla trzech gatunków irysów: *setosa*, *versicolor* i *virginica*. Został on udostępniony przez Ronalda Fishera w 1936 roku.

Pomiary obejmują cztery zmienne ciągłe (wyrażone w centymetrach), dotyczące długości oraz szerokości dwóch różnych części kwiatu:

* `Sepal.Length` – długość działki kielicha,
* `Sepal.Width` – szerokość działki kielicha,
* `Petal.Length` – długość płatka,
* `Petal.Width` – szerokość płatka.

Przegląd podstawowych statystyk opisowych zbioru:

```{r dane_summary, echo=FALSE}
data(iris)
summary(iris)
```

## Wybór cech i analiza zdolności dyskryminacyjnej

Celem tego etapu jest wybór dwóch cech: jednej o **najlepszej** i jednej o **najgorszej** zdolności dyskryminacyjnej. W tym celu wykorzystano narzędzia analizy wizualnej: rozkłady gęstości oraz wykresy pudełkowe wzbogacone o rozrzut punktów.

### Wizualizacja rozkładów

```{r wykres_gestosci, fig.height=5.5, out.width="95%", echo=FALSE, fig.cap="Rozkłady gęstości cech zbioru iris w podziale na gatunki."}
library(ggplot2)
library(tidyr)

df_long <- iris %>%
  pivot_longer(cols = -Species, names_to = "Cecha", values_to = "Wartość")

#rozkłady gęstości
p_density <- ggplot(df_long, aes(x = Wartość, fill = Species, colour = Species)) +
  geom_density(alpha = 0.3, linewidth = 0.7) +
  facet_wrap(~ Cecha, scales = "free", ncol = 2) +
  scale_fill_manual(values = PALETTE) +
  scale_colour_manual(values = PALETTE) +
  labs(title = "Rozkłady gęstości cech (per gatunek)",
       x = "Wartość [cm]", y = "Gęstość", fill = "Gatunek", colour = "Gatunek")

p_density
```

```{r wykres_pudelkowy, fig.height=5.5, out.width="95%", echo=FALSE, fig.cap="Wykresy pudełkowe cech zbioru iris z nałożonym rozrzutem punktów."}

df_long <- iris %>%
  pivot_longer(cols = -Species, names_to = "Cecha", values_to = "Wartość")

#wykresy pudełkowe
p_box <- ggplot(df_long, aes(x = Species, y = Wartość, fill = Species)) +
  geom_boxplot(alpha = 0.60, outlier.colour = NA) +
  geom_jitter(aes(colour = Species), width = 0.15, size = 1, alpha = 0.5) +
  facet_wrap(~ Cecha, scales = "free_y", ncol = 2) +
  scale_fill_manual(values = PALETTE) +
  scale_colour_manual(values = PALETTE) +
  labs(title = "Wykresy pudełkowe cech",
       subtitle = "Brak nakładania się 'pudełek' wskazuje na dobrą separację klas",
       x = NULL, y = "Wartość [cm]") +
  theme(legend.position = "none",
        axis.text.x = element_text(angle = 15, hjust = 1))

p_box
```

### Wnioski i wskazanie cech

Na podstawie powyższej analizy możemy wyciągnąć następujące wnioski:

1. **Cecha o najlepszej zdolności dyskryminacyjnej: `Petal.Length`**
   * **Uzasadnienie:** Zarówno na wykresach gęstości, jak i na wykresach pudełkowych widać bardzo wyraźną separację. Gatunek *setosa* jest całkowicie oddzielony od pozostałych. Gatunki *versicolor* i *virginica* zachodzą na siebie jedynie w minimalnym stopniu. Cecha ta niesie bardzo silną informację o przynależności do danej klasy. Podobne, bardzo dobre właściwości wykazuje również `Petal.Width`.

2. **Cecha o najgorszej zdolności dyskryminacyjnej: `Sepal.Width`**
   * **Uzasadnienie:** Dla tej cechy "pudełka" (reprezentujące pierwszy i trzeci kwartyl) silnie na siebie zachodzą dla wszystkich trzech gatunków, a krzywe gęstości w dużej mierze się pokrywają. Na podstawie samej szerokości działki kielicha bardzo trudno jest jednoznacznie zidentyfikować gatunek irysa.

Do dalszego etapu zadania (porównania metod dyskretyzacji) wybrane zostaną zmienne: `Petal.Length` jaki najlepsza cecha dyskryminacyjna oraz `Sepal.Width` najgorsza z nich.

## Porównanie nienadzorowanych metod dyskretyzacji

W tej części sprawozdania zastosowano cztery metody dyskretyzacji nienadzorowanej (przyjmując liczbę kategorii $K = 3$) dla wytypowanych wcześniej cech: `Petal.Length` (najlepszej) oraz `Sepal.Width` (najgorszej).

Analizowane algorytmy to:

1. **Equal Width** (przedziały o równej szerokości),
2. **Equal Frequency** (przedziały o zbliżonej liczebności obserwacji),
3. **K-means clustering** (algorytm centroidów k-średnich),
4. **User-defined** (przedziały zadane przez użytkownika).

### Przeprowadzenie dyskretyzacji i wizualizacja podziałów

```{r dyskretyzacja_najlepsza, fig.height=5.5, out.width="95%", echo=FALSE, fig.cap="Wizualizacja podziałów dyskretyzacji dla najlepszej cechy (Petal.Length). Linie przerywane oznaczają wyznaczone punkty podziału."}
library(arules)
library(gridExtra)

K <- 3
best_feat <- "Petal.Length"
worst_feat <- "Sepal.Width"

wykonaj_dyskretyzacje <- function(nazwa_cechy) {
  x <- iris[[nazwa_cechy]]
  d_ew <- discretize(x, method = "interval", breaks = K)
  d_ef <- discretize(x, method = "frequency", breaks = K)
  d_km <- discretize(x, method = "cluster", breaks = K)
  rng <- range(x)
  span <- rng[2] - rng[1]
  d_ud <- cut(x, 
              breaks = c(-Inf, rng[1] + 0.3 * span, rng[1] + 0.65 * span, Inf),
              labels = c("Grupa 1", "Grupa 2", "Grupa 3"))
  list(ew = d_ew, ef = d_ef, km = d_km, ud = d_ud)
}

disc_best <- wykonaj_dyskretyzacje(best_feat)
disc_worst <- wykonaj_dyskretyzacje(worst_feat)

methods <- c("ew", "ef", "km", "ud")
methods_lab <- c(ew = "Equal Width", ef = "Equal Frequency", 
                 km = "K-means",     ud = "User-defined")

plot_lecture_breaks <- function(feat, disc_list) {
  x <- iris[[feat]]
  set.seed(73)
  y_rand <- runif(length(x), 0, 20)
  lapply(methods, function(m) {
    d <- disc_list[[m]]
    grp_med <- sort(tapply(x, d, median))
    ord_lvls <- names(grp_med)
    bounds <- numeric(0)
    for (i in 1:(length(ord_lvls) - 1)) {
      max_curr <- max(x[d == ord_lvls[i]], na.rm = TRUE)
      min_next <- min(x[d == ord_lvls[i + 1]], na.rm = TRUE)
      bounds <- c(bounds, (max_curr + min_next) / 2)
    }
    ggplot(data.frame(x = x, y = y_rand, Gatunek = iris$Species), 
           aes(x = x, y = y, colour = Gatunek)) +
      geom_point(size = 1.8, alpha = 0.8) +
      geom_vline(xintercept = bounds, linetype = "dashed", 
                 colour = "grey20", linewidth = 0.8) +
      scale_colour_manual(values = PALETTE) +
      labs(subtitle = methods_lab[m], x = paste(feat, "[cm]"), y = "") +
      theme(axis.text.y = element_blank(), axis.ticks.y = element_blank(),
            panel.grid.major.y = element_blank(), panel.grid.minor.y = element_blank(),
            legend.position = "none", plot.subtitle = element_text(size = 11, face = "bold"))
  })
}

grid.arrange(grobs = plot_lecture_breaks(best_feat, disc_best), ncol = 2)
```

```{r dyskretyzacja_najgorsza, fig.height=5.5, out.width="95%", echo=FALSE, fig.cap="Wizualizacja podziałów dyskretyzacji dla najgorszej cechy (Sepal.Width)."}
grid.arrange(grobs = plot_lecture_breaks(worst_feat, disc_worst), ncol = 2)
```

### Tabele kontyngencji

Najlepszym sposobem weryfikacji skuteczności dyskretyzacji jest analiza tablic kontyngencji z wykorzystaniem rzeczywistych etykiet klas (zmienna `Species`). Im "czystszy" jest dany przedział (zdominowany przez jeden gatunek), tym metoda dyskretyzacji okazała się skuteczniejsza.

```{r heatmapy_najlepsza, fig.height=5.5, out.width="95%", echo=FALSE, fig.cap="Tabele krzyżowe (heatmapy) dla najlepszej cechy (Petal.Length). Ciemniejszy kolor oznacza większą liczebność w danym polu."}
plot_heatmap <- function(disc_vec, feat, method_name) {
  tbl <- as.data.frame(table(Przedzial = factor(disc_vec), Gatunek = iris$Species))
  ggplot(tbl, aes(x = Gatunek, y = Przedzial, fill = Freq)) +
    geom_tile(colour = "white", linewidth = 0.6) +
    geom_text(aes(label = Freq), size = 5, fontface = "bold", 
              colour = ifelse(tbl$Freq > 20, "white", "grey20")) +
    scale_fill_gradient(low = "#D1C4E9", high = "#4A148C") +
    labs(subtitle = method_name, x = NULL, y = "Przedział dyskretyzacji", fill = "Ilość") +
    theme(axis.text.x = element_text(angle = 20, hjust = 1), legend.position = "none")
}

hm_best <- lapply(methods, function(m) plot_heatmap(disc_best[[m]], best_feat, methods_lab[m]))
hm_worst <- lapply(methods, function(m) plot_heatmap(disc_worst[[m]], worst_feat, methods_lab[m]))
grid.arrange(grobs = hm_best, ncol = 2)
```

```{r heatmapy_najgorsza, fig.height=5.5, out.width="95%", echo=FALSE, fig.cap="Tabele krzyżowe (heatmapy) dla najgorszej cechy (Sepal.Width)."}
grid.arrange(grobs = hm_worst, ncol = 2)
```

### Ocena skuteczności metod dyskretyzacji

Aby obiektywnie ocenić skuteczność przeprowadzonych podziałów, wykorzystano funkcję `matchClasses(..., method="exact")` z pakietu `e1071`. Pozwala ona na optymalne dopasowanie sztucznie utworzonych przedziałów do rzeczywistych etykiet klas (minimalizując błąd przypisania). 

Na tej podstawie dla każdej metody obliczono wskaźnik dokładności, czyli procent obserwacji, które po optymalnym dopasowaniu przedziałów do klas zostały sklasyfikowane poprawnie.

```{r porownanie_tabela, results='asis', echo=FALSE, message=FALSE, warning=FALSE}
library(knitr)

#funkcja obliczająca dokładność bez pakietu e1071
oblicz_accuracy <- function(disc_vec, true_labels) {
  #braki danych
  valid <- !is.na(disc_vec)
  d_vec <- disc_vec[valid]
  t_lab <- true_labels[valid]
  
  # tablea krzyżowa
  m <- as.matrix(table(d_vec, t_lab))
  
  #permutacja K=3
  perms <- list(c(1,2,3), c(1,3,2), c(2,1,3), c(2,3,1), c(3,1,2), c(3,2,1))
  
  max_poprawne <- 0
  for (p in perms) {
    suma_trafien <- 0
    for (i in 1:nrow(m)) {
      if (p[i] <= ncol(m)) {
        suma_trafien <- suma_trafien + m[i, p[i]]
      }
    }
    if (suma_trafien > max_poprawne) {
      max_poprawne <- suma_trafien
    }
  }
  return(round((max_poprawne / length(t_lab)) * 100, 1))
}

acc_best <- sapply(methods, function(m) oblicz_accuracy(disc_best[[m]], iris$Species))
acc_worst <- sapply(methods, function(m) oblicz_accuracy(disc_worst[[m]], iris$Species))

tabela_wynikow <- data.frame(
  `Metoda dyskretyzacji` = methods_lab,
  `Najlepsza cecha (Petal.Length) [%]` = acc_best,
  `Najgorsza cecha (Sepal.Width) [%]` = acc_worst,
  check.names = FALSE
)

kable(tabela_wynikow, 
      caption = "Dokładność metod dyskretyzacji", 
      align = "lcc", row.names = FALSE)
```

### Podsumowanie i ocena skuteczności algorytmów

1. **Który algorytm dyskretyzacji okazał się najbardziej skuteczny?**
   Dla tego zestawu danych najbardziej skuteczne okazały się algorytmy **K-means clustering** oraz **Equal Frequency**. 
   * **K-means** naturalnie identyfikuje skupiska punktów (klastry), co w przypadku irysów pokrywa się niemal idealnie z rzeczywistym podziałem na gatunki (szczególnie dobrze wydziela gatunek *setosa* oraz znajduje optymalną granicę między *versicolor* i *virginica*), osiągając celność na poziomie ponad 90%. 
   * **Equal Width** (równa szerokość) sprawdził się najgorzej. Ponieważ dzieli on zakres wartości geometrycznie na równe odcinki, jest bardzo podatny na obserwacje odstające i nieregularne rozkłady danych (co skutkuje tworzeniem przedziałów z bardzo małą liczbą obserwacji, na korzyść przedziałów nadmiernie zatłoczonych, w których "mieszają" się gatunki).

2. **Czy wyniki otrzymane dla „najlepszej” cechy różnią się istotnie od wyników dla „najgorszej” cechy?**
   **Tak, różnią się drastycznie.** 
   * W przypadku **najlepszej cechy** (`Petal.Length`), zastosowanie skutecznych algorytmów dyskretyzacji (jak K-means) doprowadziło do stworzenia przedziałów charakteryzujących się bardzo wysoką „czystością” (celność pow. 90%). Każdy przedział był zdominowany niemal całkowicie przez jeden konkretny gatunek irysa.
   * W przypadku **najgorszej cechy** (`Sepal.Width`), rozkłady gatunków tak bardzo się na siebie nakładają, że żaden algorytm nienadzorowany nie był w stanie wydzielić sensownych grup. W rezultacie otrzymano przedziały silnie wymieszane pod względem gatunkowym, a dokładność dopasowania spada tam do poziomu zbliżonego do zgadywania.
  
# Zadanie 2 - Analiza składowych głównych (PCA)


```{r wczytanie_danych, echo=FALSE}
library(ggplot2)
library(dplyr)
library(tidyr)
library(ggrepel)
library(corrplot)
library(knitr)
cql <- read.csv(file="uaScoresDataFrame.csv", stringsAsFactors = TRUE)
cql_num <- Filter(is.numeric, cql)
cql_num[1] <- NULL
```
## Opis Danych
Do analizy wykorzystano dane na temat jakości życia w miastach pochodzące z platformy Kaggle [City Quality of Life Dataset](https://www.kaggle.com/datasets/orhankaramancode/city-quality-of-life-dataset). Posiada on 17 zmiennych ilościowych opisujących 266 miast.


```{r tabelka}

var_names <- colnames(cql_num)
kable(data.frame("Analizowane zmienne" = var_names), 
      caption = "Zestawienie zmiennych ilościowych wykorzystanych w PCA",
      align = "l")
```


## Porównanie wariancji zmiennych ilościowych
W tym celu posłużymy się wykresami pudełkowymi, które zostały posortowane względem mediany w celu lepszej czytelności.

```{r wyk_pudelkowe, fig.height=5.5, out.width="95%", fig.cap= "Wykresy pudełkowe zmiennych ilościowych"}
cql_num_long <- cql_num %>% pivot_longer(cols = everything(), names_to = "cecha", values_to = "wartosc")
ggplot(cql_num_long, aes(x = reorder(cecha, wartosc, FUN = median),y= wartosc, fill = cecha)) +
  geom_boxplot(
    color = "black",
  ) +
  theme_minimal() +
  theme(
    legend.position = "none",
    axis.text.x = element_text(angle = 45, hjust = 1)
  ) +
  labs(
    x = NULL,
    y = NULL
  )
```

Na wykresie widać, że wariancja jest zróżnicowana, na przykład zmienna Commute ma ją dość niską, a Venture.Capital zdecydowanie większą. W celu ujednolicenia wariancji, podczas stosowania metody PCA zostanie zastosowana standaryzacja.

## PCA
Metoda PCA polega na tworzeniu nowych zmiennych (składowych) na podstawie oryginalnych cech, wykorzystując korelacje między nimi. Celem metody jest opisanie jak największej części zmienności danych za pomocą jak najmniejszej liczby składowych, co pozwala na skuteczną redukcję wymiaru przy bardzo niskiej stracie informacji. Wektory składowe są względem siebie ortogonalne.
Wykres poniżej pokazuje, że każda kolejna składowa ma coraz mniejszą wariancję.
```{r pca, fig.height=5.5, out.width="95%", fig.cap= "Wykresy pudełkowe składowych głównych"}

pca_result <- prcomp(cql_num,scale. = TRUE)
pca_df_long <- as.data.frame(pca_result$x) %>% pivot_longer(cols = everything(), names_to = "skladowa", values_to = "Wartosc")
pca_df_long$skladowa <- factor(pca_df_long$skladowa, levels = colnames(pca_result$x))
ggplot(pca_df_long, aes(x= skladowa, y=Wartosc, fill = skladowa))+
  geom_boxplot(
    color = "black",
  ) +
  theme_minimal() +
  theme(
    legend.position = "none",
    axis.text.x = element_text(angle = 45, hjust = 1)
  ) +
  labs(
    x = NULL,
    y = NULL
  )
```
Poniższa tabela opisuje z jakich 5 najważniejszych zmiennych wyjściowych powstały 3 pierwsze składowe główne.

```{r tabela3pc}
ladunki <- abs(pca_result$rotation[, c("PC1", "PC2", "PC3")])
kable(as.data.frame(ladunki), 
      digits = 3, 
      caption = "Wartości bezwzględne ładunków dla poszczególnych składowych głównych")
```

Jeśliby spróbować zinterpretować te wyniki to pierwsza składowa opiera się na silnych fundamentach miasta - edukacja (0.403), mieszkalnictwo (0.308), jakość środowiska (0.326) i swoboda działalności gospodarczej (0.377). W drugiej kluczowa jest nowoczesność i innowacyjność - Startupy (0.483), kapitał wysokiego ryzyka (0.427), ale też kultura wypoczynku (0.365) i tolerancja (0.355). W trzeciej podstawy codziennego życia - dojazdy (0.506), koszty życia (0.331), bezpieczeństwo (0.333) i skomunikowanie z światem (0.340). W każdej z 3 jest umiarkowanie ważna opieka zdrowotna.

Na wykresie osypiskowym widać, że metoda działa, ponieważ każda kolejna składowa ma coraz mniejszy wpływ na zmienność, a pierwsze kilka pozwala wyjaśnić większość zmienności.
```{r wykres osypiskowy, fig.height=5.5, out.width="95%", fig.cap= "Wykres osypiskowy składowych głównych" }
variance <- pca_result$sdev^2
variance_perc <- variance/sum(variance)
accumulate_var <- cumsum(variance_perc)
df_var <- data.frame(PC =1:length(variance), percentage =variance_perc, accumulated = accumulate_var)

ggplot(df_var, aes(x = PC, y= percentage))+
  geom_col(
    fill ="steelblue",
    color ="black"
  ) +
  theme_minimal()+
  scale_x_continuous(
    breaks = 1:17,
    expand = c(0, 0)
    ) +
  labs(
    title = "Wykres osypiskowy składowych głównych",
    x = "Numer składowej głównej",
    y = "Ułamek wariancji wyjaśniany przez składowe"
  ) +
  theme(
    panel.grid.major.x = element_blank()
  ) +
  geom_text(
    aes(label = round(percentage, 3)),
    vjust = -0.5,
    size = 3
  )
```

Według poniższego wykresu widzimy, że do opisania 80% wariancji wystarczy 7 pierwszych składowych, a do 90% jedynie 10. Pozwala to na znaczną redukcję wymiaru bez znacznej utraty informacji.
```{r wykres skumulowany, fig.height=5.5, out.width="95%", fig.cap= "Wykres skumulowanej wariancji" }
ggplot(df_var, aes(x=PC, y =accumulated)) +
  geom_col(color = "black",
           fill = "steelblue"
    )+
  geom_hline(yintercept=0.8,linetype = "dashed", color="chartreuse", linewidth = 1) +
  geom_hline(yintercept=0.9,linetype = "dashed", color="tomato2", linewidth = 1) +
  theme_minimal() +
  scale_x_continuous(
    breaks = 1:17,
    expand = c(0, 0)
    ) +
  labs(
    title = "Wykres skumulowanej wariancji",
    x = "Numer składowej głównej",
    y = "Ułamek wyjaśnionej wariancji"
  ) +
  theme(
    panel.grid.major.x = element_blank()
  ) +
  annotate("text", x = 1, y = 0.82, label = "80%", color = "chartreuse") +
  annotate("text", x = 1, y = 0.92, label = "90%", color = "tomato2")
```

## Wizualizacja dwóch pierwszych składowych
Po przeprowadzeniu analizy danych składowych dokonano wizualizacji miast na przestrzeni tych składowych, pogrupowano je względem kontynentu, na którym się znajdują.
```{r pc1pc2, fig.height=5.5, out.width="95%", fig.cap= "Wykres opisujący rozrzut miast według składowej pierwszej i drugiej"}
pc1pc2 <- as.data.frame(pca_result$x[,1:2])
pc1pc2$city <- cql$UA_Name
pc1pc2$continent <- cql$UA_Continent

ggplot()+
  geom_point(
    data=pc1pc2,
    aes(x = PC1, y = PC2, color = continent),
    size = 3,
    alpha = 0.8) +
  geom_text_repel(
    data = pc1pc2,
    aes(x = PC1, y = PC2, label = city),
    size = 2.5,
    color = "black",
    box.padding = 0.5,
    max.overlaps = Inf
  ) +
  theme_minimal()+
  labs(
    title = "Miasta w przestrzeni Składowych Głównych",
    x = "Składowa Główna 1",
    y = "Składowa Główna 2",
    color = "Kontynent"
  )
```
Widać, że miasta europejskie grupują się w okolicach lewej górnej części wykresu, północnoamerykańskie lewej dolnej, a z reszty kontynentów ciężko jest znaleźć jakiś obszar grupowania.

### Dwuwykres

Na dwuwykresie umieszczono wektory zmiennych, z których składają się dwie pierwsze składowe. W celu zachowania czytelności, podpisano jedynie miasta najbardziej odstające.
```{r biplot, fig.height=5.5, out.width="95%", fig.cap= "dwuwykres"}
biplot_df <- as.data.frame(pca_result$rotation[,1:2])
biplot_df$cecha <- rownames(biplot_df)

ggplot() +
  geom_point(
    data = pc1pc2,
    aes(x = PC1, y = PC2, color = continent),
    size = 2.5,
    alpha = 0.8
  ) +
  geom_text_repel(
    data = subset(pc1pc2, abs(PC1) > 3.8 | abs(PC2) > 2.3),
    aes(x = PC1, y = PC2, label = city),
    size = 2,
    color = "black",
    box.padding = 0.5,
    max.overlaps = Inf
  ) +
  geom_segment(
    data = biplot_df,
    aes(x = 0, y = 0, xend = PC1*6, yend = PC2*6),
    arrow = arrow(length = unit(0.2, "cm")),
    color = "black", 
    linewidth = 0.8
  ) +
  geom_text_repel(
    data = biplot_df,
    aes(x = PC1*6, y = PC2*6, label = cecha),
    color = "black",
    fontface = "bold",
    size = 4.5
  ) +
theme_minimal() +
  labs(
    title = "Miasta i Wskaźniki w przestrzeni Składowych Głównych (Biplot)",
    x = "Składowa Główna 1",
    y = "Składowa Główna 2",
    color = "Kontynent"
  )
```
Oś pionowa (PC2) wyraźnie rozdziela dwa modele sukcesu: model europejski (np. Zurych, Berno), zorientowany na bezpieczeństwo, ekologię czy tolerancję, oraz model amerykański (np. San Francisco, Nowy Jork), zdominowany przez  startupy i kapitał wysokiego ryzyka.
Widzimy również, że wektor Mieszkalnictwa jest skierowany niemal odwrotnie do wektorów Ekonomii i Edukacjii Oznacza to, że miasta będące liderami jakości życia i biznesu, skupione po lewej stronie wykresu charakteryzują się jednocześnie najniższymi wynikami w kategorii dostępności mieszkań.

### Macierz korelacji zmiennych

```{r corrmatrix, fig.height=5.5, out.width="95%", fig.cap= "macierz korelacji zmiennych ilościowych"}
correlation_matrix <- cor(cql_num)
corrplot(correlation_matrix,
         method = "color",
         type = "lower", 
         addCoef.col = "black",
         tl.cex = 0.9,
         number.cex = 0.5,
         tl.col = "black")
```
Zestawiając dwuwykres z macierzą korelacji, można zauważyć wyraźną zależność: wektory cech dodatnio skorelowanych są skierowane w podobnym kierunku, skorelowanych ujemnie – w przeciwnym, natomiast wektory zmiennych o niskiej korelacji są względem siebie ortogonalne.

## PCA nieustandaryzowane
```{r pca bez stand}
pca_result_ns <- prcomp(cql_num,scale. = FALSE)
```

```{r wykres_osypiskowy_ns, fig.height=5.5, out.width="95%", fig.cap= "Wykres osypiskowy składowych głównych nieustandaryzowanych" }
variance_ns <- pca_result_ns$sdev^2
variance_perc_ns <- variance_ns / sum(variance_ns)
accumulate_var_ns <- cumsum(variance_perc_ns)

df_var_ns <- data.frame(
  PC = 1:length(variance_ns), 
  percentage = variance_perc_ns, 
  accumulated = accumulate_var_ns
)

ggplot(df_var_ns, aes(x = PC, y = percentage)) +
  geom_col(
    fill = "steelblue",
    color = "black"
  ) +
  theme_minimal() +
  scale_x_continuous(
    breaks = 1:length(variance_ns),
    expand = c(0, 0)
  ) +
  labs(
    title = "Wykres osypiskowy składowych głównych (dane nieustandaryzowane)",
    x = "Numer składowej głównej",
    y = "Ułamek wariancji wyjaśniany przez składowe"
  ) +
  theme(
    panel.grid.major.x = element_blank()
  ) +
  geom_text(
    aes(label = round(percentage, 3)),
    vjust = -0.5,
    size = 3
  )
```

```{r wykres_skumulowany_ns, fig.height=5.5, out.width="95%", fig.cap= "Wykres skumulowanej wariancji składowych głównych nieustandaryzowanych" }
ggplot(df_var_ns, aes(x = PC, y = accumulated)) +
  geom_col(color = "black",
           fill = "steelblue"
    ) +
  geom_hline(yintercept = 0.8, linetype = "dashed", color = "chartreuse", linewidth = 1) +
  geom_hline(yintercept = 0.9, linetype = "dashed", color = "tomato2", linewidth = 1) +
  theme_minimal() +
  scale_x_continuous(
    breaks = 1:nrow(df_var_ns),
    expand = c(0, 0)
    ) +
  labs(
    title = "Wykres skumulowanej wariancji (dane nieustandaryzowane)",
    x = "Numer składowej głównej",
    y = "Ułamek wyjaśnionej wariancji"
  ) +
  theme(
    panel.grid.major.x = element_blank()
  ) +
  annotate("text", x = 1, y = 0.82, label = "80%", color = "chartreuse") +
  annotate("text", x = 1, y = 0.92, label = "90%", color = "tomato2")
```

Z przeprowadzonej analizy wynika, że standaryzacja danych nie zmieniła wyników drastycznie. Jednakże wyższy ułamek wariancji dla danych surowych (33,7% vs 29,8% dla PC1) potwierdził, że bez standaryzacji zmienne o większych wartościach bezwzględnych dominowałyby w modelu, dając fałszywy obraz ich rzeczywistego znaczenia.

## Podsumowanie

1. **Efektywna redukcja wymiarów:**
Przy chęci zachowania 80% wariancji, wystarczy ograniczyć się do 7 pierwszych składowych głównych. Jest to znacząca redukcja względem początkowych 17 zmiennych, co pozwala na przykłąd na wydajniejsze stosowanie modeli predykcyjnych w dalszych etapach pracy.
2. **Optymalizacja obliczeń:** 
Redukcja wielowymiarowości przekłada się na skrócenie czasu obliczeń oraz mniejsze obciążenie zasobów przy zachowaniu większości istotnych informacji.
3. **Lepsza interpretowalność:**
Dzięki PCA wielowymiarowe relacje między 17 cechami stały się czytelne, co najlepiej pokazał dwuwykres, pokazujący grupy miast i zależności między ich cechami. W szczególności warto wspomnieć o tym, że sukces ekonomiczny oraz edukacyjny negatywnie wpływa na dostępność mieszkań.

# Zadanie 3 - Skalowanie wielowymiarowe (MDS)

## Opis danych

W poniższej analizie wykorzystano zbiór danych `titanic_train`, udostępniany poprzez pakiet `titanic` w środowisku R. Zbiór ten zawiera wybrane charakterystyki opisujące pasażerów historycznego rejsu statku Titanic. 

Wśród zebranych informacji znajdują się m.in. takie zmienne jak wiek (`Age`), płeć (`Sex`), opłata za bilet (`Fare`), miejsce zaokrętowania (`Embarked`) czy klasa pasażerska (`Pclass`). Zbiór zawiera również kluczową informację o tym, czy dana osoba przeżyła katastrofę (zmienna `Survived`), która w dalszej analizie posłuży nam do weryfikacji struktury grup. 

Poniżej przedstawiono ogólny zarys struktury zbioru (typy zmiennych) oraz podstawowe statystyki opisowe dla poszczególnych cech:

```{r dane_summary_2}
if (!require(titanic)) install.packages("titanic")
library(titanic)

data("titanic_train", package = "titanic")

str(titanic_train)

summary(titanic_train)
```

## Przygotowanie danych

1.  **Konwersja typów zmiennych**: Upewniono się, że zmienne jakościowe są traktowane jako czynniki (`factor`), a zmienna `Pclass` (klasa pasażerska) jako zmienna porządkowa (`ordered factor`). Jest to niezbędne, aby funkcja obliczająca odmienność (metryka Gowera) mogła poprawnie zinterpretować charakter danych.
2.  **Usunięcie identyfikatorów**: Usunięto kolumny `PassengerId`, `Name`, `Ticket` oraz `Cabin`. Pełnią one rolę unikalnych identyfikatorów, które nie wnoszą informacji o podobieństwie pasażerów w kontekście statystycznym, a mogłyby zniekształcić wynik redukcji wymiaru.
3.  **Obsługa braków danych (NA)**: Zidentyfikowano braki w zmiennych `Age` oraz `Embarked`. Zastosowano metodę usuwania niekompletnych rekordów (`na.omit`), aby uzyskać pełną macierz odmienności wymaganą przez algorytm MDS.
4.  **Usunięcie duplikatów**: Usunięto obserwacje o identycznych profilach cech. Jest to niezbędny krok techniczny dla algorytmu `isoMDS`, który nie akceptuje zerowych odległości między różnymi obiektami.
5.  **Zmienna grupująca**: Zmienna `Survived` została wyłączona z procesu obliczania odległości – zgodnie z założeniem MDS jako metody nienadzorowanej, będzie ona wykorzystana jedynie na etapie wizualizacji i interpretacji wyników.

```{r przygotowanie_danych, echo = TRUE}
library(dplyr)

# 1. Konwersja typów
titanic_train$Survived <- as.factor(titanic_train$Survived)
titanic_train$Pclass   <- as.ordered(titanic_train$Pclass) 
titanic_train$Sex      <- as.factor(titanic_train$Sex)
titanic_train$Embarked[titanic_train$Embarked == ""] <- NA 
titanic_train$Embarked <- as.factor(titanic_train$Embarked)

# 2. Usunięcie identyfikatorów
df_prepped <- titanic_train %>% 
  dplyr::select(-PassengerId, -Name, -Ticket, -Cabin)

# 3. Obsługa braków danych
df_clean <- na.omit(df_prepped)

# 4. Usunięcie duplikatów
# Sprawdzamy duplikaty na bazie cech (bez zmiennej Survived)
df_no_survived <- df_clean %>% dplyr::select(-Survived)
df_final <- df_clean[!duplicated(df_no_survived), ]

cat("Liczba pasażerów po przygotowaniu danych:", nrow(df_final))
```
## Redukcja wymiaru na bazie MDS i ocena jakości

Po odpowiednim przygotowaniu danych przystąpiono do redukcji wymiaru. Ze względu na to, że zbiór zawiera zarówno cechy ilościowe (wiek, opłata), porządkowe (klasa), jak i nominalne (płeć, port), do obliczenia macierzy odmienności zastosowano **metrykę Gowera** (funkcja `daisy()`). Zmienna `Survived` została na tym etapie wykluczona.

Następnie zastosowano algorytm skalowania niemetrycznego (Kruskala) za pomocą funkcji `isoMDS()`, redukując przestrzeń do $d = 2$ wymiarów.

Aby ocenić jakość otrzymanego odwzorowania, sporządzono **diagram Sheparda**, który zestawia oryginalne odległości (Gowera) z odległościami euklidesowymi w nowej, dwuwymiarowej przestrzeni MDS.

```{r mds_shepard, fig.height=5.5, out.width="95%", echo=FALSE,}
library(cluster)
library(MASS)
df_features <- df_final %>% dplyr::select(-Survived)

dist_matrix <- daisy(df_features, metric = "gower")

set.seed(42) 
mds_model <- isoMDS(dist_matrix, k = 2, trace = FALSE)
mds_coords <- mds_model$points
dist_mds <- dist(mds_coords)

par(mfrow = c(1, 1), mar = c(5, 5, 4, 2))
plot(as.numeric(dist_matrix), as.numeric(dist_mds), 
     xlab = "Oryginalne odległości (Gower)", 
     ylab = "Odległości po mapowaniu MDS",
     main = "Diagram Sheparda",
     pch = 20, col = rgb(0, 0, 0, 0.4), cex = 0.6)
abline(0, 1, col = "red", lty = 2, lwd = 2)
```

### Wnioski z diagramu Sheparda

Diagram Sheparda pozwala ocenić, na ile wiernie nowa, dwuwymiarowa przestrzeń oddaje rzeczywiste relacje między obiektami:

* Punkty na wykresie układają się wzdłuż rosnącego trendu (zbliżonego do czerwonej linii $y = x$), co oznacza, że monotoniczność odległości została w dużym stopniu zachowana.
* Obiekty, które były do siebie podobne w oryginalnej, wielowymiarowej przestrzeni (mała odległość Gowera na osi X), znajdują się blisko siebie również na mapie MDS (mała odległość na osi Y).

## Wizualizacja danych i interpretacja wyników MDS

Po zredukowaniu wielowymiarowej przestrzeni cech (takich jak wiek, płeć, opłata za bilet, klasa pasażerska) do dwóch wymiarów (MDS 1 i MDS 2) przy użyciu odległości Gowera i skalowania Kruskala, możemy poddać analizie wizualnej strukturę zbioru. 

Poniższe wykresy rozrzutu prezentują wygenerowaną przestrzeń dwuwymiarową. Poszczególne punkty (pasażerowie) zostały pokolorowane ze względu na status przeżycia (`Survived`), płeć (`Sex`) oraz klasę (`Pclass`).

```{r mds_survived, fig.height=5.5, out.width="95%", echo=FALSE, warning=FALSE, message=FALSE, fig.cap="Wyniki MDS z podziałem na status przeżycia."}
library(titanic)
library(cluster)
library(MASS)
library(ggplot2)
library(dplyr)

data("titanic_train", package = "titanic")
df <- titanic_train

df$Survived <- as.factor(df$Survived)
df$Pclass   <- as.ordered(df$Pclass) 
df$Sex      <- as.factor(df$Sex)
df$Embarked[df$Embarked == ""] <- NA 
df$Embarked <- as.factor(df$Embarked)

df <- df %>% dplyr::select(-PassengerId, -Name, -Ticket, -Cabin)
df_clean <- na.omit(df)

df_features_temp <- df_clean %>% dplyr::select(-Survived)
is_duplicate <- duplicated(df_features_temp)
df_clean <- df_clean[!is_duplicate, ]

df_features <- df_clean %>% dplyr::select(-Survived)
dist_matrix <- daisy(df_features, metric = "gower")

set.seed(73) 
mds_model <- isoMDS(dist_matrix, k = 2, trace = FALSE)
mds_coords <- mds_model$points

df_plot <- data.frame(
  MDS1 = mds_coords[, 1],
  MDS2 = mds_coords[, 2],
  Survived = df_clean$Survived,
  Sex      = df_clean$Sex,
  Pclass   = df_clean$Pclass
)

# Wykres 1: Przeżycie
ggplot(df_plot, aes(x = MDS1, y = MDS2, color = Survived)) +
  geom_point(alpha = 0.75, size = 2.5) +
  scale_color_manual(values = c("0" = "#E41A1C", "1" = "#4DAF4A"), 
                     labels = c("Nie przeżył (0)", "Przeżył (1)")) +
  theme_minimal(base_size = 12) +
  theme(legend.position = "bottom", plot.subtitle = element_text(face = "bold")) +
  labs(subtitle = "Podział wg statusu przeżycia (Survived)",
       x = "Wymiar 1 (MDS)", y = "Wymiar 2 (MDS)", color = "Status:")
```

```{r mds_sex, fig.height=5.5, out.width="95%", echo=FALSE, warning=FALSE, message=FALSE, fig.cap="Wyniki MDS z podziałem na płeć."}
# Wykres 2: Płeć
ggplot(df_plot, aes(x = MDS1, y = MDS2, color = Sex)) +
  geom_point(alpha = 0.75, size = 2.5) +
  scale_color_manual(values = c("male" = "#377EB8", "female" = "#984EA3"),
                     labels = c("Mężczyzna", "Kobieta")) +
  theme_minimal(base_size = 12) +
  theme(legend.position = "bottom", plot.subtitle = element_text(face = "bold")) +
  labs(subtitle = "Podział wg płci (Sex)",
       x = "Wymiar 1 (MDS)", y = "Wymiar 2 (MDS)", color = "Płeć:")
```

```{r mds_class, fig.height=5.5, out.width="95%", echo=FALSE, warning=FALSE, message=FALSE, fig.cap="Wyniki MDS z podziałem na klasę pasażerską."}
# Wykres 3: Klasa
ggplot(df_plot, aes(x = MDS1, y = MDS2, color = Pclass)) +
  geom_point(alpha = 0.75, size = 2.5) +
  scale_color_manual(values = c("1" = "#FF7F00", "2" = "#4DAF4A", "3" = "#377EB8"),
                     labels = c("1. Klasa", "2. Klasa", "3. Klasa")) +
  theme_minimal(base_size = 12) +
  theme(legend.position = "bottom", plot.subtitle = element_text(face = "bold")) +
  labs(subtitle = "Podział wg klasy pasażerskiej (Pclass)",
       x = "Wymiar 1 (MDS)", y = "Wymiar 2 (MDS)", color = "Klasa:")
```
### Interpretacja wyników i odpowiedzi na pytania

1. **Podział na grupy (skupiska)**
   Na wykresach wyraźnie widać podział obiektów na oddzielne chmury punktów. Wynika to z faktu zastosowania odległości Gowera na danych zawierających zmienne kategoryczne (nominalne i porządkowe). Różne kombinacje tych cech tworzą odizolowane w przestrzeni dwuwymiarowej.

2. **Zgodność z informacją o przeżyciu (`Survived`)**
   Podział na skupiska wykazuje widoczny związek z przeżywalnością. Analizując pierwszy wykres, możemy zauważyć obszary (chmury punktów) silnie zdominowane przez osoby, które przeżyły (zielone punkty), oraz obszary, w których zdecydowaną większość stanowią ofiary (czerwone punkty). Jednak w niektórych klastrach występuje wyraźne wymieszanie obu klas.

3. **Obecność obserwacji odstających**
   Tak, na wykresach widoczne są pojedyncze punkty lub bardzo małe grupy punktów, które są wyraźnie odseparowane i oddalone od głównych zagęszczeń pasażerów. Mogą one reprezentować pasażerów o bardzo nietypowych charakterystykach względem reszty populacji na statku.

4. **Powiązanie grup ze zmiennymi `Sex` oraz `Pclass`**
   * **Płeć (`Sex`):** Zmienna ta wydaje się być głównym czynnikiem różnicującym. Drugi wykres pokazuje niemal perfekcyjny podział – jedna strona przestrzeni MDS jest zdominowana przez mężczyzn, a druga przez kobiety.
   * **Klasa (`Pclass`):** Trzeci wykres ukazuje, w jaki sposób klasa pasażerska dzieli główne chmury punktów na mniejsze subklastry (w obrębie grup płciowych). Widać wyraźne przejścia między klasą 1, 2 i 3.