---
title: "Sprawozdanie lista 2"
author: "Piotr Kaptur, Wojciech Kowal"
date: "`r Sys.Date()`"
lang: pl
output:
  pdf_document:
    toc: true
    number_sections: true
    extra_dependencies: ["float"]
  html_document:
    theme: flatly
    toc: true
    toc_float: true
    number_sections: true
---
```{r setup, include=FALSE}
knitr::opts_chunk$set(echo = FALSE, warning = FALSE, message = FALSE, 
                      fig.width = 9, fig.height = 6, 
                      fig.pos = "H", out.extra = "")
library(ggplot2)
library(dplyr)
library(tidyr)
library(arules)
library(gridExtra)
library(knitr)
library(titanic)
library(cluster)
library(MASS)

theme_set(theme_bw(base_size = 12) +
  theme(plot.title = element_blank(),
        plot.subtitle = element_text(size = 10, colour = "grey40"),
        legend.position = "bottom"))

PALETTE <- c("setosa" = "#4A148C", "versicolor" = "#2196F3", "virginica" = "#D81B60")
PALETTE_IRIS <- c("setosa" = "#4A148C", "versicolor" = "#2196F3", "virginica" = "#D81B60")
```

# Zadanie 1
## Opis danych 

W poniższej analizie wykorzystano zbiór danych `iris` (dostępny w podstawowym pakiecie `datasets` środowiska R). Zbiór ten zawiera wyniki pomiarów uzyskanych dla trzech gatunków irysów: *setosa*, *versicolor* i *virginica*. Został on udostępniony przez Ronalda Fishera w 1936 roku.

Pomiary obejmują cztery zmienne ciągłe (wyrażone w centymetrach), dotyczące długości oraz szerokości dwóch różnych części kwiatu:

* `Sepal.Length` – długość działki kielicha,
* `Sepal.Width` – szerokość działki kielicha,
* `Petal.Length` – długość płatka,
* `Petal.Width` – szerokość płatka.

Przegląd podstawowych statystyk opisowych zbioru:

```{r dane_summary, echo=FALSE}
data(iris)
summary(iris)
```

## Wybór cech i analiza zdolności dyskryminacyjnej

Celem tego etapu jest wybór dwóch cech: jednej o **najlepszej** i jednej o **najgorszej** zdolności dyskryminacyjnej. W tym celu wykorzystano narzędzia analizy wizualnej: rozkłady gęstości oraz wykresy pudełkowe wzbogacone o rozrzut punktów.

### Wizualizacja rozkładów

```{r wykres_gestosci, fig.height=5.5, out.width="95%", echo=FALSE, fig.cap="Rozkłady gęstości cech zbioru iris w podziale na gatunki."}
library(ggplot2)
library(tidyr)

df_long <- iris %>%
  pivot_longer(cols = -Species, names_to = "Cecha", values_to = "Wartość")

#rozkłady gęstości
p_density <- ggplot(df_long, aes(x = Wartość, fill = Species, colour = Species)) +
  geom_density(alpha = 0.3, linewidth = 0.7) +
  facet_wrap(~ Cecha, scales = "free", ncol = 2) +
  scale_fill_manual(values = PALETTE) +
  scale_colour_manual(values = PALETTE) +
  labs(title = "Rozkłady gęstości cech (per gatunek)",
       x = "Wartość [cm]", y = "Gęstość", fill = "Gatunek", colour = "Gatunek")

p_density
```

```{r wykres_pudelkowy, fig.height=5.5, out.width="95%", echo=FALSE, fig.cap="Wykresy pudełkowe cech zbioru iris z nałożonym rozrzutem punktów."}

df_long <- iris %>%
  pivot_longer(cols = -Species, names_to = "Cecha", values_to = "Wartość")

#wykresy pudełkowe
p_box <- ggplot(df_long, aes(x = Species, y = Wartość, fill = Species)) +
  geom_boxplot(alpha = 0.60, outlier.colour = NA) +
  geom_jitter(aes(colour = Species), width = 0.15, size = 1, alpha = 0.5) +
  facet_wrap(~ Cecha, scales = "free_y", ncol = 2) +
  scale_fill_manual(values = PALETTE) +
  scale_colour_manual(values = PALETTE) +
  labs(title = "Wykresy pudełkowe cech",
       subtitle = "Brak nakładania się 'pudełek' wskazuje na dobrą separację klas",
       x = NULL, y = "Wartość [cm]") +
  theme(legend.position = "none",
        axis.text.x = element_text(angle = 15, hjust = 1))

p_box
```

### Wnioski i wskazanie cech

Na podstawie powyższej analizy możemy wyciągnąć następujące wnioski:

1. **Cecha o najlepszej zdolności dyskryminacyjnej: `Petal.Length`**
   * **Uzasadnienie:** Zarówno na wykresach gęstości, jak i na wykresach pudełkowych widać bardzo wyraźną separację. Gatunek *setosa* jest całkowicie oddzielony od pozostałych. Gatunki *versicolor* i *virginica* zachodzą na siebie jedynie w minimalnym stopniu. Cecha ta niesie bardzo silną informację o przynależności do danej klasy. Podobne, bardzo dobre właściwości wykazuje również `Petal.Width`.

2. **Cecha o najgorszej zdolności dyskryminacyjnej: `Sepal.Width`**
   * **Uzasadnienie:** Dla tej cechy "pudełka" (reprezentujące pierwszy i trzeci kwartyl) silnie na siebie zachodzą dla wszystkich trzech gatunków, a krzywe gęstości w dużej mierze się pokrywają. Na podstawie samej szerokości działki kielicha bardzo trudno jest jednoznacznie zidentyfikować gatunek irysa.

Do dalszego etapu zadania (porównania metod dyskretyzacji) wybrane zostaną zmienne: `Petal.Length` jaki najlepsza cecha dyskryminacyjna oraz `Sepal.Width` najgorsza z nich.

## Porównanie nienadzorowanych metod dyskretyzacji

W tej części sprawozdania zastosowano cztery metody dyskretyzacji nienadzorowanej (przyjmując liczbę kategorii $K = 3$) dla wytypowanych wcześniej cech: `Petal.Length` (najlepszej) oraz `Sepal.Width` (najgorszej).

Analizowane algorytmy to:

1. **Equal Width** (przedziały o równej szerokości),
2. **Equal Frequency** (przedziały o zbliżonej liczebności obserwacji),
3. **K-means clustering** (algorytm centroidów k-średnich),
4. **User-defined** (przedziały zadane przez użytkownika).

### Przeprowadzenie dyskretyzacji i wizualizacja podziałów

```{r dyskretyzacja_najlepsza, fig.height=5.5, out.width="95%", echo=FALSE, fig.cap="Wizualizacja podziałów dyskretyzacji dla najlepszej cechy (Petal.Length). Linie przerywane oznaczają wyznaczone punkty podziału."}
library(arules)
library(gridExtra)

K <- 3
best_feat <- "Petal.Length"
worst_feat <- "Sepal.Width"

wykonaj_dyskretyzacje <- function(nazwa_cechy) {
  x <- iris[[nazwa_cechy]]
  d_ew <- discretize(x, method = "interval", breaks = K)
  d_ef <- discretize(x, method = "frequency", breaks = K)
  d_km <- discretize(x, method = "cluster", breaks = K)
  rng <- range(x)
  span <- rng[2] - rng[1]
  d_ud <- cut(x, 
              breaks = c(-Inf, rng[1] + 0.3 * span, rng[1] + 0.65 * span, Inf),
              labels = c("Grupa 1", "Grupa 2", "Grupa 3"))
  list(ew = d_ew, ef = d_ef, km = d_km, ud = d_ud)
}

disc_best <- wykonaj_dyskretyzacje(best_feat)
disc_worst <- wykonaj_dyskretyzacje(worst_feat)

methods <- c("ew", "ef", "km", "ud")
methods_lab <- c(ew = "Equal Width", ef = "Equal Frequency", 
                 km = "K-means",     ud = "User-defined")

plot_lecture_breaks <- function(feat, disc_list) {
  x <- iris[[feat]]
  set.seed(73)
  y_rand <- runif(length(x), 0, 20)
  lapply(methods, function(m) {
    d <- disc_list[[m]]
    grp_med <- sort(tapply(x, d, median))
    ord_lvls <- names(grp_med)
    bounds <- numeric(0)
    for (i in 1:(length(ord_lvls) - 1)) {
      max_curr <- max(x[d == ord_lvls[i]], na.rm = TRUE)
      min_next <- min(x[d == ord_lvls[i + 1]], na.rm = TRUE)
      bounds <- c(bounds, (max_curr + min_next) / 2)
    }
    ggplot(data.frame(x = x, y = y_rand, Gatunek = iris$Species), 
           aes(x = x, y = y, colour = Gatunek)) +
      geom_point(size = 1.8, alpha = 0.8) +
      geom_vline(xintercept = bounds, linetype = "dashed", 
                 colour = "grey20", linewidth = 0.8) +
      scale_colour_manual(values = PALETTE) +
      labs(subtitle = methods_lab[m], x = paste(feat, "[cm]"), y = "") +
      theme(axis.text.y = element_blank(), axis.ticks.y = element_blank(),
            panel.grid.major.y = element_blank(), panel.grid.minor.y = element_blank(),
            legend.position = "none", plot.subtitle = element_text(size = 11, face = "bold"))
  })
}

grid.arrange(grobs = plot_lecture_breaks(best_feat, disc_best), ncol = 2)
```

```{r dyskretyzacja_najgorsza, fig.height=5.5, out.width="95%", echo=FALSE, fig.cap="Wizualizacja podziałów dyskretyzacji dla najgorszej cechy (Sepal.Width)."}
grid.arrange(grobs = plot_lecture_breaks(worst_feat, disc_worst), ncol = 2)
```

### Tabele kontyngencji

Najlepszym sposobem weryfikacji skuteczności dyskretyzacji jest analiza tablic kontyngencji z wykorzystaniem rzeczywistych etykiet klas (zmienna `Species`). Im "czystszy" jest dany przedział (zdominowany przez jeden gatunek), tym metoda dyskretyzacji okazała się skuteczniejsza.

```{r heatmapy_najlepsza, fig.height=5.5, out.width="95%", echo=FALSE, fig.cap="Tabele krzyżowe (heatmapy) dla najlepszej cechy (Petal.Length). Ciemniejszy kolor oznacza większą liczebność w danym polu."}
plot_heatmap <- function(disc_vec, feat, method_name) {
  tbl <- as.data.frame(table(Przedzial = factor(disc_vec), Gatunek = iris$Species))
  ggplot(tbl, aes(x = Gatunek, y = Przedzial, fill = Freq)) +
    geom_tile(colour = "white", linewidth = 0.6) +
    geom_text(aes(label = Freq), size = 5, fontface = "bold", 
              colour = ifelse(tbl$Freq > 20, "white", "grey20")) +
    scale_fill_gradient(low = "#D1C4E9", high = "#4A148C") +
    labs(subtitle = method_name, x = NULL, y = "Przedział dyskretyzacji", fill = "Ilość") +
    theme(axis.text.x = element_text(angle = 20, hjust = 1), legend.position = "none")
}

hm_best <- lapply(methods, function(m) plot_heatmap(disc_best[[m]], best_feat, methods_lab[m]))
hm_worst <- lapply(methods, function(m) plot_heatmap(disc_worst[[m]], worst_feat, methods_lab[m]))
grid.arrange(grobs = hm_best, ncol = 2)
```

```{r heatmapy_najgorsza, fig.height=5.5, out.width="95%", echo=FALSE, fig.cap="Tabele krzyżowe (heatmapy) dla najgorszej cechy (Sepal.Width)."}
grid.arrange(grobs = hm_worst, ncol = 2)
```

### Ocena skuteczności metod dyskretyzacji

Aby obiektywnie ocenić skuteczność przeprowadzonych podziałów, wykorzystano funkcję `matchClasses(..., method="exact")` z pakietu `e1071`. Pozwala ona na optymalne dopasowanie sztucznie utworzonych przedziałów do rzeczywistych etykiet klas (minimalizując błąd przypisania). 

Na tej podstawie dla każdej metody obliczono wskaźnik dokładności, czyli procent obserwacji, które po optymalnym dopasowaniu przedziałów do klas zostały sklasyfikowane poprawnie.

```{r porownanie_tabela, results='asis', echo=FALSE, message=FALSE, warning=FALSE}
library(knitr)

#funkcja obliczająca dokładność bez pakietu e1071
oblicz_accuracy <- function(disc_vec, true_labels) {
  #braki danych
  valid <- !is.na(disc_vec)
  d_vec <- disc_vec[valid]
  t_lab <- true_labels[valid]
  
  # tablea krzyżowa
  m <- as.matrix(table(d_vec, t_lab))
  
  #permutacja K=3
  perms <- list(c(1,2,3), c(1,3,2), c(2,1,3), c(2,3,1), c(3,1,2), c(3,2,1))
  
  max_poprawne <- 0
  for (p in perms) {
    suma_trafien <- 0
    for (i in 1:nrow(m)) {
      if (p[i] <= ncol(m)) {
        suma_trafien <- suma_trafien + m[i, p[i]]
      }
    }
    if (suma_trafien > max_poprawne) {
      max_poprawne <- suma_trafien
    }
  }
  return(round((max_poprawne / length(t_lab)) * 100, 1))
}

acc_best <- sapply(methods, function(m) oblicz_accuracy(disc_best[[m]], iris$Species))
acc_worst <- sapply(methods, function(m) oblicz_accuracy(disc_worst[[m]], iris$Species))

tabela_wynikow <- data.frame(
  `Metoda dyskretyzacji` = methods_lab,
  `Najlepsza cecha (Petal.Length) [%]` = acc_best,
  `Najgorsza cecha (Sepal.Width) [%]` = acc_worst,
  check.names = FALSE
)

kable(tabela_wynikow, 
      caption = "Dokładność metod dyskretyzacji", 
      align = "lcc", row.names = FALSE)
```

### Podsumowanie i ocena skuteczności algorytmów

1. **Który algorytm dyskretyzacji okazał się najbardziej skuteczny?**
   Dla tego zestawu danych najbardziej skuteczne okazały się algorytmy **K-means clustering** oraz **Equal Frequency**. 
   * **K-means** naturalnie identyfikuje skupiska punktów (klastry), co w przypadku irysów pokrywa się niemal idealnie z rzeczywistym podziałem na gatunki (szczególnie dobrze wydziela gatunek *setosa* oraz znajduje optymalną granicę między *versicolor* i *virginica*), osiągając celność na poziomie ponad 90%. 
   * **Equal Width** (równa szerokość) sprawdził się najgorzej. Ponieważ dzieli on zakres wartości geometrycznie na równe odcinki, jest bardzo podatny na obserwacje odstające i nieregularne rozkłady danych (co skutkuje tworzeniem przedziałów z bardzo małą liczbą obserwacji, na korzyść przedziałów nadmiernie zatłoczonych, w których "mieszają" się gatunki).

2. **Czy wyniki otrzymane dla „najlepszej” cechy różnią się istotnie od wyników dla „najgorszej” cechy?**
   **Tak, różnią się drastycznie.** 
   * W przypadku **najlepszej cechy** (`Petal.Length`), zastosowanie skutecznych algorytmów dyskretyzacji (jak K-means) doprowadziło do stworzenia przedziałów charakteryzujących się bardzo wysoką „czystością” (celność pow. 90%). Każdy przedział był zdominowany niemal całkowicie przez jeden konkretny gatunek irysa.
   * W przypadku **najgorszej cechy** (`Sepal.Width`), rozkłady gatunków tak bardzo się na siebie nakładają, że żaden algorytm nienadzorowany nie był w stanie wydzielić sensownych grup. W rezultacie otrzymano przedziały silnie wymieszane pod względem gatunkowym, a dokładność dopasowania spada tam do poziomu zbliżonego do zgadywania.
  
# Zadanie 3 
## Opis danych

W poniższej analizie wykorzystano zbiór danych `titanic_train`, udostępniany poprzez pakiet `titanic` w środowisku R. Zbiór ten zawiera wybrane charakterystyki opisujące pasażerów historycznego rejsu statku Titanic. 

Wśród zebranych informacji znajdują się m.in. takie zmienne jak wiek (`Age`), płeć (`Sex`), opłata za bilet (`Fare`), miejsce zaokrętowania (`Embarked`) czy klasa pasażerska (`Pclass`). Zbiór zawiera również kluczową informację o tym, czy dana osoba przeżyła katastrofę (zmienna `Survived`), która w dalszej analizie posłuży nam do weryfikacji struktury grup. 

Poniżej przedstawiono ogólny zarys struktury zbioru (typy zmiennych) oraz podstawowe statystyki opisowe dla poszczególnych cech:

```{r dane_summary_2}
if (!require(titanic)) install.packages("titanic")
library(titanic)

data("titanic_train", package = "titanic")

str(titanic_train)

summary(titanic_train)
```

## Przygotowanie danych

1.  **Konwersja typów zmiennych**: Upewniono się, że zmienne jakościowe są traktowane jako czynniki (`factor`), a zmienna `Pclass` (klasa pasażerska) jako zmienna porządkowa (`ordered factor`). Jest to niezbędne, aby funkcja obliczająca odmienność (metryka Gowera) mogła poprawnie zinterpretować charakter danych.
2.  **Usunięcie identyfikatorów**: Usunięto kolumny `PassengerId`, `Name`, `Ticket` oraz `Cabin`. Pełnią one rolę unikalnych identyfikatorów, które nie wnoszą informacji o podobieństwie pasażerów w kontekście statystycznym, a mogłyby zniekształcić wynik redukcji wymiaru.
3.  **Obsługa braków danych (NA)**: Zidentyfikowano braki w zmiennych `Age` oraz `Embarked`. Zastosowano metodę usuwania niekompletnych rekordów (`na.omit`), aby uzyskać pełną macierz odmienności wymaganą przez algorytm MDS.
4.  **Usunięcie duplikatów**: Usunięto obserwacje o identycznych profilach cech. Jest to niezbędny krok techniczny dla algorytmu `isoMDS`, który nie akceptuje zerowych odległości między różnymi obiektami.
5.  **Zmienna grupująca**: Zmienna `Survived` została wyłączona z procesu obliczania odległości – zgodnie z założeniem MDS jako metody nienadzorowanej, będzie ona wykorzystana jedynie na etapie wizualizacji i interpretacji wyników.

```{r przygotowanie_danych, echo = TRUE}
library(dplyr)

# 1. Konwersja typów
titanic_train$Survived <- as.factor(titanic_train$Survived)
titanic_train$Pclass   <- as.ordered(titanic_train$Pclass) 
titanic_train$Sex      <- as.factor(titanic_train$Sex)
titanic_train$Embarked[titanic_train$Embarked == ""] <- NA 
titanic_train$Embarked <- as.factor(titanic_train$Embarked)

# 2. Usunięcie identyfikatorów
df_prepped <- titanic_train %>% 
  dplyr::select(-PassengerId, -Name, -Ticket, -Cabin)

# 3. Obsługa braków danych
df_clean <- na.omit(df_prepped)

# 4. Usunięcie duplikatów
# Sprawdzamy duplikaty na bazie cech (bez zmiennej Survived)
df_no_survived <- df_clean %>% dplyr::select(-Survived)
df_final <- df_clean[!duplicated(df_no_survived), ]

cat("Liczba pasażerów po przygotowaniu danych:", nrow(df_final))
```
## Redukcja wymiaru na bazie MDS i ocena jakości

Po odpowiednim przygotowaniu danych przystąpiono do redukcji wymiaru. Ze względu na to, że zbiór zawiera zarówno cechy ilościowe (wiek, opłata), porządkowe (klasa), jak i nominalne (płeć, port), do obliczenia macierzy odmienności zastosowano **metrykę Gowera** (funkcja `daisy()`). Zmienna `Survived` została na tym etapie wykluczona.

Następnie zastosowano algorytm skalowania niemetrycznego (Kruskala) za pomocą funkcji `isoMDS()`, redukując przestrzeń do $d = 2$ wymiarów.

Aby ocenić jakość otrzymanego odwzorowania, sporządzono **diagram Sheparda**, który zestawia oryginalne odległości (Gowera) z odległościami euklidesowymi w nowej, dwuwymiarowej przestrzeni MDS.

```{r mds_shepard, fig.height=5.5, out.width="95%", echo=FALSE,}
library(cluster)
library(MASS)
df_features <- df_final %>% dplyr::select(-Survived)

dist_matrix <- daisy(df_features, metric = "gower")

set.seed(42) 
mds_model <- isoMDS(dist_matrix, k = 2, trace = FALSE)
mds_coords <- mds_model$points
dist_mds <- dist(mds_coords)

par(mfrow = c(1, 1), mar = c(5, 5, 4, 2))
plot(as.numeric(dist_matrix), as.numeric(dist_mds), 
     xlab = "Oryginalne odległości (Gower)", 
     ylab = "Odległości po mapowaniu MDS",
     main = "Diagram Sheparda",
     pch = 20, col = rgb(0, 0, 0, 0.4), cex = 0.6)
abline(0, 1, col = "red", lty = 2, lwd = 2)
```

### Wnioski z diagramu Sheparda

Diagram Sheparda pozwala ocenić, na ile wiernie nowa, dwuwymiarowa przestrzeń oddaje rzeczywiste relacje między obiektami:

* Punkty na wykresie układają się wzdłuż rosnącego trendu (zbliżonego do czerwonej linii $y = x$), co oznacza, że monotoniczność odległości została w dużym stopniu zachowana.
* Obiekty, które były do siebie podobne w oryginalnej, wielowymiarowej przestrzeni (mała odległość Gowera na osi X), znajdują się blisko siebie również na mapie MDS (mała odległość na osi Y).

## Wizualizacja danych i interpretacja wyników MDS

Po zredukowaniu wielowymiarowej przestrzeni cech (takich jak wiek, płeć, opłata za bilet, klasa pasażerska) do dwóch wymiarów (MDS 1 i MDS 2) przy użyciu odległości Gowera i skalowania Kruskala, możemy poddać analizie wizualnej strukturę zbioru. 

Poniższe wykresy rozrzutu prezentują wygenerowaną przestrzeń dwuwymiarową. Poszczególne punkty (pasażerowie) zostały pokolorowane ze względu na status przeżycia (`Survived`), płeć (`Sex`) oraz klasę (`Pclass`).

```{r mds_survived, fig.height=5.5, out.width="95%", echo=FALSE, warning=FALSE, message=FALSE, fig.cap="Wyniki MDS z podziałem na status przeżycia."}
library(titanic)
library(cluster)
library(MASS)
library(ggplot2)
library(dplyr)

data("titanic_train", package = "titanic")
df <- titanic_train

df$Survived <- as.factor(df$Survived)
df$Pclass   <- as.ordered(df$Pclass) 
df$Sex      <- as.factor(df$Sex)
df$Embarked[df$Embarked == ""] <- NA 
df$Embarked <- as.factor(df$Embarked)

df <- df %>% dplyr::select(-PassengerId, -Name, -Ticket, -Cabin)
df_clean <- na.omit(df)

df_features_temp <- df_clean %>% dplyr::select(-Survived)
is_duplicate <- duplicated(df_features_temp)
df_clean <- df_clean[!is_duplicate, ]

df_features <- df_clean %>% dplyr::select(-Survived)
dist_matrix <- daisy(df_features, metric = "gower")

set.seed(73) 
mds_model <- isoMDS(dist_matrix, k = 2, trace = FALSE)
mds_coords <- mds_model$points

df_plot <- data.frame(
  MDS1 = mds_coords[, 1],
  MDS2 = mds_coords[, 2],
  Survived = df_clean$Survived,
  Sex      = df_clean$Sex,
  Pclass   = df_clean$Pclass
)

# Wykres 1: Przeżycie
ggplot(df_plot, aes(x = MDS1, y = MDS2, color = Survived)) +
  geom_point(alpha = 0.75, size = 2.5) +
  scale_color_manual(values = c("0" = "#E41A1C", "1" = "#4DAF4A"), 
                     labels = c("Nie przeżył (0)", "Przeżył (1)")) +
  theme_minimal(base_size = 12) +
  theme(legend.position = "bottom", plot.subtitle = element_text(face = "bold")) +
  labs(subtitle = "Podział wg statusu przeżycia (Survived)",
       x = "Wymiar 1 (MDS)", y = "Wymiar 2 (MDS)", color = "Status:")
```

```{r mds_sex, fig.height=5.5, out.width="95%", echo=FALSE, warning=FALSE, message=FALSE, fig.cap="Wyniki MDS z podziałem na płeć."}
# Wykres 2: Płeć
ggplot(df_plot, aes(x = MDS1, y = MDS2, color = Sex)) +
  geom_point(alpha = 0.75, size = 2.5) +
  scale_color_manual(values = c("male" = "#377EB8", "female" = "#984EA3"),
                     labels = c("Mężczyzna", "Kobieta")) +
  theme_minimal(base_size = 12) +
  theme(legend.position = "bottom", plot.subtitle = element_text(face = "bold")) +
  labs(subtitle = "Podział wg płci (Sex)",
       x = "Wymiar 1 (MDS)", y = "Wymiar 2 (MDS)", color = "Płeć:")
```

```{r mds_class, fig.height=5.5, out.width="95%", echo=FALSE, warning=FALSE, message=FALSE, fig.cap="Wyniki MDS z podziałem na klasę pasażerską."}
# Wykres 3: Klasa
ggplot(df_plot, aes(x = MDS1, y = MDS2, color = Pclass)) +
  geom_point(alpha = 0.75, size = 2.5) +
  scale_color_manual(values = c("1" = "#FF7F00", "2" = "#4DAF4A", "3" = "#377EB8"),
                     labels = c("1. Klasa", "2. Klasa", "3. Klasa")) +
  theme_minimal(base_size = 12) +
  theme(legend.position = "bottom", plot.subtitle = element_text(face = "bold")) +
  labs(subtitle = "Podział wg klasy pasażerskiej (Pclass)",
       x = "Wymiar 1 (MDS)", y = "Wymiar 2 (MDS)", color = "Klasa:")
```
### Interpretacja wyników i odpowiedzi na pytania

1. **Podział na grupy (skupiska)**
   Na wykresach wyraźnie widać podział obiektów na oddzielne chmury punktów. Wynika to z faktu zastosowania odległości Gowera na danych zawierających zmienne kategoryczne (nominalne i porządkowe). Różne kombinacje tych cech tworzą odizolowane w przestrzeni dwuwymiarowej.

2. **Zgodność z informacją o przeżyciu (`Survived`)**
   Podział na skupiska wykazuje widoczny związek z przeżywalnością. Analizując pierwszy wykres, możemy zauważyć obszary (chmury punktów) silnie zdominowane przez osoby, które przeżyły (zielone punkty), oraz obszary, w których zdecydowaną większość stanowią ofiary (czerwone punkty). Jednak w niektórych klastrach występuje wyraźne wymieszanie obu klas.

3. **Obecność obserwacji odstających**
   Tak, na wykresach widoczne są pojedyncze punkty lub bardzo małe grupy punktów, które są wyraźnie odseparowane i oddalone od głównych zagęszczeń pasażerów. Mogą one reprezentować pasażerów o bardzo nietypowych charakterystykach względem reszty populacji na statku.

4. **Powiązanie grup ze zmiennymi `Sex` oraz `Pclass`**
   * **Płeć (`Sex`):** Zmienna ta wydaje się być głównym czynnikiem różnicującym. Drugi wykres pokazuje niemal perfekcyjny podział – jedna strona przestrzeni MDS jest zdominowana przez mężczyzn, a druga przez kobiety.
   * **Klasa (`Pclass`):** Trzeci wykres ukazuje, w jaki sposób klasa pasażerska dzieli główne chmury punktów na mniejsze subklastry (w obrębie grup płciowych). Widać wyraźne przejścia między klasą 1, 2 i 3.